---
title: "Анализ мощности"
subtitle: "Математические методы в зоологии с использованием R"
author: "Марина Варфоломеева"
output:
  beamer_presentation:
    colortheme: seagull
    highlight: tango
    fonttheme: structurebold
    includes:
      in_header: ./includes/header.tex
    pandoc_args:
    - --latex-engine=xelatex
    - -V fontsize=10pt
    - -V lang=russian
    slide_level: 2
    theme: CambridgeUS
    toc: no
---

```{r setup, include = FALSE, cache = FALSE, purl = FALSE}
# output options
options(width = 70, scipen = 6)
library(knitr)
# chunk default options
# opts_chunk$set(fig.align='center', tidy = FALSE, fig.width = 7, fig.height = 3, warning = FALSE)
opts_chunk$set(fig.show='hold', size='footnotesize', comment="#", warning=FALSE, message=FALSE, dev='cairo_pdf', fig.height=2.5, fig.width=7.7)
# library("extrafont")
```
```{r libs, echo=FALSE}
library(ggplot2)
theme_set(theme_bw())
library(grid)
library(gridExtra) # to rescale legend
```

## Экономим силы с помощью анализа мощности

  - Тестирование гипотез (двухвыборочный t-критерий)
  - Статистические ошибки при проверке гипотез
  - Мощность статистического теста
  - *A priori* анализ мощности, оценка величины эффекта
  - Как влиять на мощность тестов

### Вы сможете

  - сравнивать средние значения при помощи t-критерия, интерпретировать и описывать результаты
  - дать определение ошибок I и II рода, и графически изобразить их отношение к мощности теста
  - оценивать величину эффекта и необходимый объем выборки по данным пилотного исследования
  - загружать данные из интернета
  - загружать данные из .xlsx и .csv в R
  - строить боксплоты с помощью `ggplot2`

  
# Тестирование гипотез

## Тест Стьюдента (t-критерий)

Двухвыборочный тест Стьюдента (Student, 1908) используется для проверки значимости различий между средними значениями двух нормально распределенных величин.

$$t=\frac{\bar{\mu}_1 - \bar{\mu}_2}{SE}$$

Гипотезы: $H_0: \mu_1 = \mu_2$, $H_A: \mu_1 \ne \mu_2$

Условия применимости:

- Выборки случайны и независимы друг от друга
- Величины нормально распределены
- Дисперсии в группах одинаковы

$$SE = \sqrt{\frac{sd_1^2(n_1-1) +sd_2^2(n_2-1)}{n_1+n_2-2}\Big(\frac{1}{n_1} + \frac{1}{n_2}\Big)}$$

$$df = n_1 + n_2 - 2$$

## Тест Уэлча (модификация теста Стьюдента для случая разных дисперсий)

$$t=\frac{\bar{\mu}_1 - \bar{\mu}_2}{SE}$$

Условия применимости:

- Выборки случайны и независимы друг от друга
- Величины нормально распределены


$$SE = \sqrt{\frac {sd_1^2} {n_1} + \frac {sd_2^2} {n_2}}$$

Приблизительное число степеней свободы рассчитывается по уравнению Уэлча-Саттеруэйта (Welch–Satterthwaite equation)

$$df \approx \frac {\Big(\frac{sd^2_1}{n_1} + \frac{sd^2_2}{n_2}\Big)^2} {\frac {sd_1^4} {n^2_1 \cdot df_1} + \frac {sd_2^4} {n^2_2 \cdot df_1}}$$

## t-распределение

t-статистика подчиняется t-распределению.

Иными словами, если много раз взять выборки __из одной__ совокупности (т.е. при условии, что $H_0$ верна) и посчитать между ними разницу, то она будет подчиняться t-распределению. 

Форма t-распределения зависит только от одного параметра --- числа степеней свободы $df$

```{r gg-t, echo=FALSE, purl=FALSE}
t_df <- data.frame(t = seq(-6, 6, length.out = 1000))

dt_limit <- function(x, alph = 0.05, df = 18, sides = 2, ncp = 0, what = "alpha") {
  if(sides == 1) alph <- alph
  if(sides == 2) alph <- alph/2
  t_cr <- abs(qt(p = alph, df = df))
  
  if(what == "alpha"){
  y <- dt(x, df, ncp = ncp)
  y[!(x < -t_cr | x > t_cr)] <- NA
  }
    if(what == "beta"){
  y <- dt(x, df, ncp = ncp)
  y[!(x >= -t_cr & x <= t_cr)] <- NA
    }
      if(what == "power"){
  y <- dt(x, df, ncp = ncp)
  y[!(x < -t_cr | x > t_cr)] <- NA
  }
  return(y)
}


gg_t <- ggplot(data = t_df, aes(x = t)) +
  stat_function(fun = dt, args=list(df=18), size = 1, geom="line", colour="darkred") + 
    labs(x = "Стандартизованная разница средних", 
       y = "Вероятность", 
       title = "t-распределение, df = 18")

gg_t
```



## В хвостах этого распределения находятся редкие значения

```{r gg-tcrit, echo=FALSE, purl=FALSE}
alpha <- 0.05
df <- 18
sides <- 2
p_cut <- abs(qt(p = alpha/sides, df = df))
gg_t + 
  # alpha
  stat_function(fun = dt_limit, 
                args = list(alph = alpha, df = df, sides = sides), 
                geom = "area", fill = "red", alpha = 0.7) + 
  stat_function(fun = dt, args=list(df=df), 
                geom = "line", colour = "darkred") +
  labs(title = "t-распределение, df = 18, alpha = 0.05") + 
  # редкие
  annotate(geom = "text", x = -4, y = 0.1, label = "Редкие значения") + 
  annotate(geom = "text", x = 4, y = 0.1, label = "Редкие значения") + 
  annotate(geom = "text", x = 0, y = 0.1, label = "Обычные значения") + 
  geom_vline(xintercept = p_cut, size = 1, linetype = "dotted") +
  geom_vline(xintercept = -p_cut, size = 1, linetype = "dotted") +
    annotate(geom = "text", x = -p_cut, y = 0.4, hjust = 1.1, 
           label = "-t и t при alpha 0.05") 
```

Обычно используется уровень значимости $\alpha$ 0.05 или 0.01. 

__Уровень значимости $\alpha$ --- это вероятность ошибочно отвергнуть справедливую нулевую гипотезу__. Т.е. это вероятность найти различия там, где их нет (__вероятность ошибки I рода__).

Для t-теста  $\alpha$ --- это вероятность ошибочно сделать вывод о том, что средние выборок различаются __при условии, что эти выборки получены из одной генеральной совокупности__.

## Тестирование гипотезы о равенстве двух средних при помощи t-критерия

```{r gg-tcrit-h, echo=FALSE, purl=FALSE}
gg_t + 
    # alpha
  stat_function(fun = dt_limit, 
                args = list(alph = alpha, df = df, sides = sides), 
                geom="area", fill="red", alpha = 0.7) + 
  stat_function(fun=dt, args=list(df=df), 
                geom="line", colour="darkred") + 
    labs(title = "t-распределение, df = 18, alpha = 0.05") + 
# Зоны решений
  geom_segment(x=-1.5, xend = -1.5, y=0, yend = 0.2) +
  annotate(geom = "text", x = -3, y = 0.25,
           label = "|t| < |t_crit| \n Не можем отвергнуть H0") +
  geom_segment(x=2.7, xend = 2.7, y=0, yend = 0.2) +
  annotate(geom = "text", x = 2.7, y = 0.25, 
           label = "|t| >= |t_crit| \n Отвергаем H0")
```

- Для конкретных данных считаем значение t-критерия
- Сравниваем его с теоретическим распределением t (распределением при условии, что $H_0$ верна)
- Принимаем решение, отвергнуть ли $H_0$

## Пример: Снотворное

В датасете `sleep` содержатся данные об увеличении продолжительности сна по сравнению с контролем после применения двух снотворных препаратов (Cushny, Peebles, 1905, Student, 1908)

```{r}
data(sleep)
View(sleep)
```

## Двухвыборочный t-критерий

Сравним увеличение продолжительности сна при помощи двухвыборочного t-критерия.

\fontsize{10pt}{10pt}
```{r}
tt <- t.test(extra ~ group, sleep)
tt
```

\pause

Результаты можно описать, например, так:

- Различия изменения продолжительности сна при применении двух препаратов были недостоверны ($t_{`r round(tt$parameter, 2)`} = `r round(tt$statistic, 2)`$, $p = `r format.pval(tt$p.value, eps = 0.01)`$)


## Что спрятано в результатах?

Как называются отдельные элементы результатов можно узнать посмотрев их структуру при помощи функции `str()`

```{r}
str(tt)
```

## Можно получить элементы результатов в виде отдельных цифр

```{r}
tt$parameter # степени свободы
tt$p.value # доверительная вероятность
tt$statistic # значение t-критерия
```

# Статистические ошибки при проверке гипотез

## Типы ошибок при проверке гипотез

| 	|$$H0 == TRUE$$ |	$$H0 == FALSE$$ |
|-----|-----|-----|
| Отклонить $H_0$ 	| Ошибка I рода | 	Верно |
| Сохранить $H_0$ 	| Верно | Ошибка II рода |

## Ошибка I рода

\small

| 	|$$H0 == TRUE$$ |	$$H0 == FALSE$$ |
|-----|-----|-----|
| Отклонить $H_0$ 	| Ошибка I рода | 	Верно |
| Сохранить $H_0$ 	| Верно | Ошибка II рода |

\normalsize


```{r power_alpha, echo = FALSE, fig.height=3, fig.width=10.1, purl = FALSE}
gg_alpha <- gg_t + 
  # alpha
  stat_function(fun = dt_limit, 
                args = list(alph = alpha, df = df, sides = sides), 
                geom = "area", fill = "red", alpha = 0.7) + 
  # H_0 curve
  stat_function(fun = dt, args=list(df = df), 
                geom = "line", colour = "darkred") + 
  # labs
  labs(title = "t-распределение, df = 18, alpha = 0.05") +
  # limits
  geom_vline(xintercept = p_cut, size = 1, linetype = "dotted") +
  geom_vline(xintercept = -p_cut, size = 1, linetype = "dotted") +
    annotate(geom = "text", x = -p_cut, y = 0.4, hjust = 1.1,
           label = "-t и t при alpha 0.05")
gg_alpha
```

__Ошибка I рода --- вероятность отвергнуть $H_0$, когда верна $H_0$__

## Мы этого не знаем, но может быть верна $H_A$...

\small

| 	|$$H0 == TRUE$$ |	$$H0 == FALSE$$ |
|-----|-----|-----|
| Отклонить $H_0$ 	| Ошибка I рода | 	Верно |
| Сохранить $H_0$ 	| Верно | Ошибка II рода |

\normalsize


```{r power_alternative, echo = FALSE, fig.height=3, fig.width=10.1, purl = FALSE}
nc <- 0.5
gg_alpha +
    stat_function(fun = dt, 
                args = list(df = df, ncp = nc), 
                geom = "line", colour = "steelblue", size = 1)
```

Можно построить еще одно распределение статистики --- распределение, при условии того, что верна $H_A$

## Ошибка II рода

\small

| 	|$$H0 == TRUE$$ |	$$H0 == FALSE$$ |
|-----|-----|-----|
| Отклонить $H_0$ 	| Ошибка I рода | 	Верно |
| Сохранить $H_0$ 	| Верно | Ошибка II рода |

\normalsize


```{r power_beta, echo = FALSE, fig.height=3, fig.width=10.1, purl = FALSE}
gg_beta <- gg_alpha + 
    # beta
  stat_function(fun = dt_limit, 
                args = list(alph = alpha, df = df, sides = sides,
                            ncp = nc, what = "beta"), 
                geom = "area", fill="steelblue", alpha = 0.7) +
# H_A curve
  stat_function(fun = dt, 
                args = list(df = df, ncp = nc), 
                geom = "line", colour = "steelblue", size = 1)
gg_beta
```

__Ошибка II рода --- вероятность принять $H_0$, когда верна__ $H_A$

## Мощность теста --- способность выявлять различия

\small

| 	|$$H0 == TRUE$$ |	$$H0 == FALSE$$ |
|-----|-----|-----|
| Отклонить $H_0$ 	| Ошибка I рода | 	Верно |
| Сохранить $H_0$ 	| Верно | Ошибка II рода |

\normalsize

```{r power-power, echo = FALSE, fig.height=3, fig.width=10.1, purl = FALSE}
gg_power <- gg_beta +
# power
    stat_function(fun = dt_limit, 
                args = list(alph = alpha, df = df, sides = sides,
                            ncp = nc, what = "power"), 
                geom = "area", fill="seagreen2", alpha = 0.7) +
# H_A curve
  stat_function(fun = dt, 
                args = list(df = df, ncp = nc), 
                geom = "line", colour = "steelblue", size = 1)

gg_power
```

__Мощность теста - вероятность отвергнуть $H_0$, когда верна__ $H_A$

$$Power = 1 - \beta$$

## Мощность теста

$$Power = 1 - \beta$$

Обычно считается, что хорошо, когда мощность не меньше 0.8

Т.е. что в 80% случаев мы можем найди различия заданной величины, если они есть.

```{r power-power, echo = FALSE, fig.height=3, fig.width=10.1, purl = FALSE}
```


## Анализ мощности

\columnsbegin

\column{0.5\textwidth}

*A priori*

- какой нужен объем выборки, чтобы найти различия с разумной долей уверенности?
- различия какой величины мы можем найти, если известен объем выборки?

\column{0.5\textwidth}

*Post hoc*

- смогли бы мы найти различия при помощи нашего эксперимента ($\alpha$, $n$), если бы величина эффекта была $X$?

\columnsend

# A priory анализ мощности

## Пример: Заповедник спасает халиотисов

Лов халиотисов (коммерческий и любительский) запретили, организовав заповедник.

Стало ли больше моллюсков через несколько лет? (Keough, King, 1991)

\vfill
\tiny Данные из Quinn, Keough, 2002, Box 9-5, Fig 9-7

## A priori анализ мощности

\columnsbegin

\column{0.5\textwidth}

Что нужно

- тест
- уровень значимости
- желаемая мощность теста
- ожидаемая величина эффекта

\column{0.5\textwidth}

\pause

Что есть

- $t$-критерий
- $\alpha = 0.05$
- $Power = 0.8$
- ?

\columnsend

## Величина эффекта

$d$ Коэна (Cohen's d)


$$d = \frac{\bar \mu_1 - \bar \mu_2}{\sigma}$$

 Где сигма может оцениваться одним из способов: 

\pause

- среднеквадратичное отклонение ($d$ Коэна)

$\sigma = {\sqrt{\frac {s_1^2 + s_2^2 } {2} }}$

\pause

- обобщенное стандартное отклонение ($g$ Хеджа)

$\sigma = {\sqrt{\frac {(n _1 - 1)s_1^2 + (n _2 - 1)s_2^2 }  {n _1 + n _2 - 2} } }$


## Величина эффекта

Яков Коэн предложил делить эффекты на сильные, умеренные и слабые (Cohen, 1982)

```{r }
library(pwr)
cohen.ES(test = "t", size = "large")
```

## Задание

Рассчитайте величину умеренных и слабых эффектов для t-критерия

## Решение

```{r purl = FALSE}
cohen.ES(test = "t", size = "medium")
cohen.ES(test = "t", size = "small")
```


## Величина эффекта из пилотных данных

$$d = \frac{\bar \mu_1 - \bar \mu_2}{\sigma}$$

${\sigma}$ - cтандартное отклонение плотности халиотисов:

- Плотность крупных халиотисов на $50 м^2$ была $\bar x = 47.5$, $SD = 27.7$

${\bar \mu_1 - \bar \mu_2}$ - cредний вылов халиотисов в год:

- Масса выловленных коммерческим способом + данные о размерах -> численность -> плотность
    - Предположили, что коммерческий лов и любительский лов равны
    - Коммерческий лов  = 11.6 экз. $м^{-2}$
    - Коммерческий + любительский лов = 23.2 экз. $м^{-2}$

## Данные для анализа мощности собраны

```{r}
alpha <- 0.05
power <- 0.80
sigma <- 27.7 # варьирование плотности халиотисов
diff <- 23.2 # ожидаемые различия плотности халиотисов
effect <- diff/sigma # величина эффекта
effect
```

Функции для анализа мощности t-критерия:

- при одинаковых объемах групп `pwr.t.test()`
- при разных объемах групп `pwr.t2n.test()`

## Считаем объем выборки

```{r}
pwr_hal <- pwr.t.test(n = NULL,  d = effect, 
                      power = power,  sig.level = alpha, 
                      type = "two.sample", 
                      alternative = "two.sided")
pwr_hal
```

\pause

- Чтобы с вероятностью 0.8 выявить различия плотности халиотисов в местах, где лов разрешен и запрещен, нужно обследовать __по `r ceiling(pwr_hal$n)` пробы каждого типа__, если мы верно оценили величину эффекта.

## Задание

Рассчитайте сколько нужно обследовать проб, чтобы обнаружить слабый эффект с вероятностью 0.8, при уровне значимости 0.01

Вам понадобятся функции `cohen.ES()` и `pwr.t.test()`

## Решение

\fontsize{10pt}{10pt}

```{r purl = FALSE}
cohen.ES(test = "t", size = "small")
pwr.t.test(n = NULL, d = 0.2, power = 0.8, sig.level = 0.01,
           type = "two.sample", alternative = "two.sided")
```

## Пример: Улитки на устрицах в мангровых зарослях*

В каких зонах мангровых зарослей на устрицах предпочитают обитать улитки (Minchinton, Ross, 1999)?

- Факторы:
    - Сайт (A и B)
    - Зона зарослей (LZ - ближе к земле, MZ - средняя часть, SZ(+TR)с деревьями, SZ(-TR) - ближе к морю, без деревьев)

- Собрали по 5 проб - число улиток на раковинах устриц

\vfill
\tiny Данные из Quinn, Keough, 2002, Box 9-5, Fig 9-7

## Скачиваем данные с сайта

Не забудьте войти в вашу директорию для матметодов при помощи `setwd()`

```{r eval=FALSE}
library(downloader)

# в рабочем каталоге создаем суб-директорию для данных
if(!dir.exists("data")) dir.create("data")

# скачиваем файл в xlsx, либо в текстовом формате
if (!file.exists("data/minch.xlsx")) {
  download(
    url = "https://varmara.github.io/mathmethr/data/minch.xlsx",
    destfile = "data/minch.xlsx")
}

if (!file.exists("data/minch.csv")) {
  download(
    url = "https://varmara.github.io/mathmethr/data/minch.xls",
    destfile = "data/minch.csv")
}
```


## Читаем данные из файла одним из способов

### Чтение из xlsx
```{r}
library(readxl)
minch <- read_excel(path = "data/minch.xlsx", sheet = 1)
```

### Чтение из csv

```{r}
minch <- read.table("data/minch.csv", header = TRUE)
```

## Все ли правильно открылось?

```{r}
str(minch) # Структура данных
head(minch)     # Первые несколько строк файла
```

## Знакомимся с данными

Есть ли пропущенные значения?

```{r}
sapply(minch, function(x) sum(is.na(x)))
```

Каковы объемы выборок?

```{r}
sum(!(is.na(minch$site == "A")))
sum(!(is.na(minch$site == "B")))
```


## Боксплоты числа улиток

Нормальное ли тут распределение?

```{r fig.width = 7, out.width='7cm', fig.height=3, out.height='3cm'}
library(ggplot2)
theme_set(theme_bw())
ggplot(data = minch, aes(x = site, y = limpt100)) +
  geom_boxplot() +
  labs(y = "Число улиток на 100 устриц", 
       x = "Сайт")
```

## Боксплот корня из численности улиток (`sqlim100`) для двух сайтов

```{r fig.width = 7, out.width='7cm', fig.height=4, out.height='4cm'}
ggplot(data = minch, aes(x = site, y = sqlim100)) +
  geom_boxplot() +
  labs(y = "Число улиток на 100 устриц", 
       x = "Сайт")
```

\pause

- Распределение стало больше походить на нормальное. Можно пользоваться t-критерием для сравнения значений корня из численности улиток (`sqlim100`) для двух сайтов.

# A priory анализ мощности по данным пилотного исследования

## Анализ мощности по данным пилотного исследования

Представим, что эти данные --- это данные пилотного исследования.

Мы хотим выяснить по этим данным, сколько нужно собрать проб, чтобы показать, что плотность улиток различается на двух сайтах.

## Величина эффекта по исходным данным

```{r}
library(effsize)
eff_snail <- cohen.d(minch$sqlim100, minch$site)
eff_snail
```

Вычислим модуль, поскольку для `pwr.t.test()` эффект должен быть положительным

```{r}
effect_snail <- abs(eff_snail$estimate)
```

## Задание

Рассчитайте объем выборки, чтобы показать различия плотности улиток между сайтами с вероятностью 0.8?

Используйте функцию `pwr.t.test()`


## Решение

```{r purl = FALSE}
pwr_snail <- pwr.t.test(n = NULL, d = effect_snail, 
                        power = 0.8, sig.level = 0.05, 
                        type = "two.sample", 
                        alternative = "two.sided")
pwr_snail
```

\pause

- Нужна выборка __`r ceiling(pwr_snail$n)` площадок с каждого сайта__, чтобы с вероятностью 0.8 обнаружить различия плотности улиток между сайтами.

## Задание

Представьте, что в датасете `sleep` содержатся данные пилотного исследования.

Оцените, какой объем выборки нужно взять, чтобы показать, что число часов дополнительного сна после применения двух препаратов различается?

## Решение

\fontsize{10pt}{10pt}

```{r purl=FALSE}
eff_sleep <- cohen.d(sleep$extra, sleep$group)
effect_sleep <- abs(eff_sleep$estimate)
pwr_sleep <- pwr.t.test(n = NULL, d = effect_sleep, 
                        power = 0.8, sig.level = 0.05, 
                        type = "two.sample", 
                        alternative = "two.sided")
pwr_sleep
```

\fontsize{12pt}{12pt}

Нужна выборка __`r ceiling(pwr_sleep$n)` человека в каждой из групп__, чтобы с вероятностью 0.8 обнаружить различия числа часов дополнительного сна после применения двух препаратов.

# Как влиять на мощность теста?

## Чем больше объем выборки --- тем больше мощность

```{r pwr_vs_n, echo = FALSE, cache = TRUE, fig.width = 10, fig.height = 5, purl = FALSE}
# Plots of power vs. sample size etc.
# Modified after http://imdevsoftware.wordpress.com/2013/01/17/255/

# Need pwr, reshape2, ggplot2 packages
gen_pwr_vs_n <- function(d = c(0.2, 0.5, 0.8), a = c(0.05, 0.01), n = 150){
  if(!require(pwr)){install.packages("pwr");library("pwr")}
  # t-TEST
  #---------------------------------
  n <- 1:n
  t.test.power.effect<-
    as.data.frame(do.call("cbind", lapply(1:length(d),function(i){
    sapply(1:length(a),function(k){
      sapply(1:length(n), function(j){
        #       paste(d[i], n[j], a[k])
        power.t.test(n = n[j],d = d[i],sig.level = a[k],power = NULL,
                     type = "two.sample")$power
      })
    })
  })))
  t.test.power.effect[is.na(t.test.power.effect)]<-0 # some powers couldn't be calculated, set these to zero
  # melt the data
  if(!require(reshape2)){install.packages("reshape2");library("reshape2")}
  measured <- length(d)*length(a)
  t.test.power.effect <- melt(t.test.power.effect, measure.vars = 1:measured)
  # fill the levels of n, a, and d
  nms <- expand.grid(size = n, sig.level = a, effect = d)
  t.test.power.effect <- cbind(t.test.power.effect, nms)
  # do-not need variable column
  t.test.power.effect <- t.test.power.effect[, -1]
  return(t.test.power.effect)
}

th <- theme_classic(base_size = 18) +
  theme(legend.key = element_blank(),
        axis.line.x = element_line(colour = "black"),
        axis.line.y = element_line(colour = "black"))

dat <-gen_pwr_vs_n(n = 150)
# factors
dat$sig.level <- factor(dat$sig.level, levels = c(0.01, 0.05), labels = c("p = 0.01", "p = 0.05"))
dat$effect <- factor(dat$effect, levels = c(0.2, 0.3, 0.5, 0.8), labels = c("d = 0.2", "d = 0.3", "d = 0.5", "d = 0.8"))

# Power increases as the sample size increases
# plot power vs n at d = 0.5, p = 0.01
pwr.size <-
  ggplot(data = dat[(dat$effect == "d = 0.5" & dat$sig.level == "p = 0.05"), ], aes(x = size, y = value, color = sig.level)) +
  geom_line(size = 1.5) +
  scale_colour_discrete(name = "Уровень\nзначимости") +
  labs(x = "Объем выборки", y = "Мощность") +
  ggtitle("t-тест, d = 0.5") +
  th
pwr.size
```

## Чем больше уровень значимости --- тем больше мощность

```{r cache = TRUE, dependson='pwr_vs_n', echo = FALSE, warning = FALSE, fig.width = 10, fig.height = 5, purl = FALSE}
# Power increases as the signifficance level increases
#   plot power vs n at d = 0.5, add linetype = sig.level (p = 0.01, p = 0.05)
pwr_size_apha <- ggplot(data = dat[dat$effect == "d = 0.5", ],
                        aes(x = size, y = value, color = sig.level)) +
  geom_line(size = 1.5) +
  scale_colour_discrete(name = "Уровень\nзначимости",
                        limits = c("p = 0.05", "p = 0.01")) +
  labs(x = "Объем выборки", y = "Мощность") +
  ggtitle("t-тест, d = 0.5") +
  th
pwr_size_apha
```

## Чем больше величина различий --- тем больше мощность

```{r cache = TRUE, dependson='pwr_vs_n', echo = FALSE, warning = FALSE, fig.width = 10, fig.height = 5, purl = FALSE}
# Power increases as effect size increases
#   plot power vs n at
# add linetype = sig.level (p = 0.01, p = 0.05)
# add facets for d = 0.2, d = 0.5, d = 0.8
pwr_size_alpha_d <- ggplot(data = dat, aes(x = size, y = value, color = sig.level)) +
    geom_line(size = 1.5) + facet_wrap(~effect) +
  scale_colour_discrete(name = "Уровень\nзначимости",
                        limits = c("p = 0.05", "p = 0.01")) +
  labs(x = "Объем выборки", y = "Мощность") +
  ggtitle("t-тест") +
  th
pwr_size_alpha_d
```

## Каким образом можно повлиять на мощность теста?

- Мощность теста можно регулировать, если
    - изменить число повторностей
    - выбрать другой уровень значимости ($\alpha$)
    - определиться, какие эффекты действительно важны ($ES$)

## Take home messages

- Чтобы не находить несуществующих эффектов, фиксируем уровень значимости
- Чтобы не пропустить значимое, рассчитываем величину эффекта, объем выборки и мощность теста
- Способность выявлять различия зависит
    - от объема выборки,
    - от уровня значимости
    - от величины эффекта

## Дополнительные ресурсы

- Quinn, Keough, 2002, pp. 164-170
- Open Intro to Statistics: [4.6 Sample Size and Power](http://www.openintro.org/stat/down/oiStat2_04.pdf), pp. 193-197
- Sokal, Rohlf, 1995, pp. 167-169.
- Zar, 1999, p. 83.
- [R Data Analysis Examples - Power Analysis for Two-group Independent sample t-test. UCLA: Statistical Consulting Group.](http://www.ats.ucla.edu/stat/r/dae/t_test_power2.htm)
- [R Data Analysis Examples - Power Analysis for One-sample t-test.  UCLA: Statistical Consulting Group.](http://www.ats.ucla.edu/stat/r/dae/t_test_power.htm)
- [FAQ - How is effect size used in power analysis?  UCLA: Statistical Consulting Group.](http://www.ats.ucla.edu/stat/mult_pkg/faq/general/effect_size_power/effect_size_power.htm)

