---
title: "Регрессионный анализ, часть 1"
subtitle: "Математические методы в зоологии с использованием R"
author: "Марина Варфоломеева"
classoption: 't,xcolor=table'
language: russian, english
output:
  beamer_presentation:
    colortheme: seagull
    highlight: tango
    fonttheme: structurebold
    latex_engine: xelatex
    includes:
      in_header: ./includes/header.tex
    pandoc_args:
    - -V fontsize=10pt
    slide_level: 2
    fig_crop: false
    theme: CambridgeUS
    toc: no
---

```{r setup, include = FALSE, cache = FALSE, purl = FALSE}
options(width = 70, scipen = 6)
library(knitr)
opts_chunk$set(fig.show='hold', size='footnotesize', comment='#', warning=FALSE, message=FALSE, dev='cairo_pdf', fig.height=2.5, fig.width=7.7)
source('support_mathmethr.R')
```

### Вы сможете

- посчитать и протестировать различные коэффициенты корреляции между переменными
- подобрать модель линейной регрессии и записать ее в виде уравнения
- интерпретировать коэффициенты простой линейной регрессии
- протестировать значимость модели и ее коэффициентов при помощи t- или F-теста
- оценить долю изменчивости, которую объясняет модель, при помощи $R^2$

## Пример: стерильность пыльцы гибридов

Гибриды отдаленных видов часто бывают стерильны.  
Но насколько они должны быть разными для этого?  
Как зависит плодовитость межвидовых гибридов [смолевок](http://ru.wikipedia.org/wiki/Смолёвка) рода _Silene_ от их генетической удаленности? 

\vfill

\columnsbegin
\column{0.48\textwidth}

- `proportionSterile` ---
доля стерильных пыльцевых зерен
- `geneticDistance` ---
генетическая удаленность видов

\column{0.48\textwidth}

\includegraphics[width=\textwidth]{images/BladderCampion.jpg}

\tiny Смолeвка обыкновенная \textit{Silene vulgaris}, by Rhododendrites [CC BY-SA 4.0  (https://creativecommons.org/licenses/by-sa/4.0)], from Wikimedia Commons

\columnsend

\vfill
\tiny Moyle et al. 2004; данные из Whitlock, Schluter, 2015, глава 17, упр.10; Данные в файлах HybridPollenSterility.xlsx и HybridPollenSterility.csv

\note{
Обычно степень репродуктивной изоляции растет с увеличением филогенетического расстояния между видами. Давно разошедшиеся виды приобретают морфологические, экологические различия оказываются генетически изолированными. Существуют и контр примеры (сходные, но изолированные или давно разошедшиеся, но интерфертильные). У животных обычно быстро эволюционирует презиготическая эволюция (особенно в симпатрии - reinforcement hypothesis). У растений - не ясно чего ожидать, т.к. половой отбор слаб или отсутствует. Работа Moyle с соавторами исследует силу разных типов репродуктивной изоляции в симпатрии и аллопатрии. Мы работаем с небольшим кусочком их данных - постзиготической изоляцией у смолевок. Как связана доля стерильных пыльцевых зерен межвидовых гибридов с генетической удаленностью видов родителей. 
}

## Читаем данные из файла

Чтение из xlsx:

```{r}
library(readxl)
hybrid <- read_excel(path = 'data/HybridPollenSterility.xlsx', sheet = 1)
```

\vfill

Чтение из csv:

```{r}
hybrid <- read.table(file = 'data/HybridPollenSterility.csv', header = TRUE, sep = ',')
```

## Все ли правильно открылось?

```{r}
str(hybrid)      # Структура данных
head(hybrid)     # Первые несколько строк файла
```

## Сделаем более короткие имена

Сейчас переменные называются так:

```{r}
colnames(hybrid)
```

Сделаем более удобные короткие названия:

```{r}
colnames(hybrid) <- c('Distance', 'Sterile')
```

Теперь переменные стали называться так:

```{r}
colnames(hybrid)
```



## Знакомимся с данными

Есть ли пропущенные значения?

```{r}
colSums(is.na(hybrid))
```

Каков объем выборки?

Поскольку пропущенных значений нет, можем просто посчитать число строк:

```{r}
nrow(hybrid)
```

Теперь все готово, чтобы мы могли ответить на вопрос исследования.

# Графики средствами пакета ggplot2

## Грамматика графиков

1. Откуда брать данные?
2. Какие переменные изображать на графике?
3. В виде чего изображать?
4. Какие подписи нужны?
5. Какую тему оформления нужно использовать?


Давайте поэтапно построим график

## С чего начинаются графики?

- `library(ggplot2)` --- активирует пакет ggplot2 со всеми его функциями
- `ggplot()` --- создает пустой "базовый" слой --- основу графика

```{r gg_base_1}
library(ggplot2)
ggplot()
```

## Откуда брать данные?

Обычно в основе графика пишут, откуда брать данные

```{r gg_base_2}
ggplot(data = hybrid)
```

## Какие переменные изображать на графике?

Эстетики --- это свойства будущих элементов графика, которые будут изображать данные (`x`, `y`, `colour`, `fill`, `size`, `shape`, и т.д.)

`aes()` --- функция, которая сопоставляет значения эстетик и переменные из источника данных (название происходит от англ. _aesthetics_)

```{r gg_aes}
ggplot(data = hybrid, aes(x = Distance, y = Sterile))
```

## В виде чего изображать?

Геомы --- графические элементы (`geom_point()`, `geom_line()`, `geom_bar()`, `geom_smooth()` и т.д., их очень много)

`geom_point()` --- точки

```{r gg-point}
ggplot(data = hybrid, aes(x = Distance, y = Sterile)) + 
  geom_point()
```

## Подписи осей, заголовок и т.д.

Элемент `labs()` --- создает подписи. Аргументы --- это имена эстетик, например, `x`, `y` и т.д. Заголовок графика называется `title`


```{r gg-labs}
ggplot(data = hybrid, aes(x = Distance, y = Sterile)) + 
  geom_point() + 
  labs(x = 'Генетическое расстояние', 
       y = 'Доля стерильных\nпыльцевых зерен')
```

## Графики ggplot можно сохранять в переменные

```{r gg-var}
gg_hybrid <- ggplot(data = hybrid, aes(x = Distance, y = Sterile)) + 
  geom_point() + 
  labs(x = 'Генетическое расстояние', 
       y = 'Доля стерильных\nпыльцевых зерен')
gg_hybrid
```

## Темы оформления графиков можно менять и настраивать

`theme()` --- меняет отдельные элементы (см. справку)
`theme_bw()`, `theme_classic()` и т.д. --- стили оформления целиком

```{r gg-themes}
gg_hybrid + theme_classic()
```

## Можно установить любимую тему для всех последующих графиков

```{r gg-theme-set}
theme_set(theme_bw())
gg_hybrid
```

## Графики можно сохранять в файлы

Функция `ggsave()` позволяет сохранять графики в виде файлов во множестве разных форматов ("eps", "ps", "tex", "pdf", "jpeg", "tiff", "png", "bmp", "svg" или "wmf"). Параметры изображений настраиваются (см. справку)

```{r gg-save, eval=FALSE}
ggsave(filename = 'hybrids_Sterile.png', plot = gg_hybrid)
ggsave(filename = 'hybrids_Sterile.pdf', plot = gg_hybrid)
```

# Корреляция

## Есть ли связь между переменными?

Судя по всему, да, скажем мы, глядя на график.

Но насколько сильна эта связь?

```{r}
gg_hybrid
```


## Коэффициент корреляции --- способ оценки силы связи между двумя переменными

__Коэффициент корреляции Пирсона__

- Оценивает только линейную составляющую связи
- Параметрические тесты значимости (t-тест) применимы если переменные распределены нормально
  


В других случаях используются ранговые коэффициенты корреляции (например, кор. Кендалла и кор. Спирмена).


## Интерпретация коэффициента корреляции

\columnsbegin
\column{0.33\textwidth}
$$-1 < \rho < 1$$
\column{0.33\textwidth}
$|\rho| = 1$ --- сильная связь
\column{0.33\textwidth}
$\rho = 0$ --- нет связи
\columnsend

> - В тестах для проверки значимости тестируется гипотеза $H_0: \rho = 0$


```{r echo=FALSE, fig.height=4, out.height='4in', purl=FALSE}
#Title: An example of the correlation of x and y for various distributions of (x,y) pairs
#Tags: Mathematics; Statistics; Correlation
#Author: Denis Boigelot
#Packets needed : mvtnorm (rmvnorm), RSVGTipsDevice (devSVGTips)
#How to use: output()
#
#This is an translated version in R of an Matematica 6 code by Imagecreator.

library(mvtnorm)
# library(RSVGTipsDevice)

MyPlot <- function(xy, xlim = c(-4, 4), ylim = c(-4, 4), eps = 1e-15) {
   title = round(cor(xy[,1], xy[,2]), 1)
   if (sd(xy[,2]) < eps) title = '' # corr. coeff. is undefined
   plot(xy, main = title, xlab = '', ylab = '',
        col = 'darkblue', pch = 16, cex = 0.2,
        xaxt = 'n', yaxt = 'n', bty = 'n',
        xlim = xlim, ylim = ylim)
}

MvNormal <- function(n = 1000, cor = 0.8) {
   for (i in cor) {
      sd = matrix(c(1, i, i, 1), ncol = 2)
      x = rmvnorm(n, c(0, 0), sd)
      MyPlot(x)
   }
}

rotation <- function(t, X) return(X %*% matrix(c(cos(t), sin(t), -sin(t), cos(t)), ncol = 2))

RotNormal <- function(n = 1000, t = pi/2) {
   sd = matrix(c(1, 1, 1, 1), ncol = 2)
   x = rmvnorm(n, c(0, 0), sd)
   for (i in t)
      MyPlot(rotation(i, x))
}

Others <- function(n = 1000) {
   x = runif(n, -1, 1)
   y = 4 * (x^2 - 1/2)^2 + runif(n, -1, 1)/3
   MyPlot(cbind(x,y), xlim = c(-1, 1), ylim = c(-1/3, 1+1/3))

   y = runif(n, -1, 1)
   xy = rotation(-pi/8, cbind(x,y))
   lim = sqrt(2+sqrt(2)) / sqrt(2)
   MyPlot(xy, xlim = c(-lim, lim), ylim = c(-lim, lim))

   xy = rotation(-pi/8, xy)
   MyPlot(xy, xlim = c(-sqrt(2), sqrt(2)), ylim = c(-sqrt(2), sqrt(2)))
   
   y = 2*x^2 + runif(n, -1, 1)
   MyPlot(cbind(x,y), xlim = c(-1, 1), ylim = c(-1, 3))

   y = (x^2 + runif(n, 0, 1/2)) * sample(seq(-1, 1, 2), n, replace = TRUE)
   MyPlot(cbind(x,y), xlim = c(-1.5, 1.5), ylim = c(-1.5, 1.5))

   y = cos(x*pi) + rnorm(n, 0, 1/8)
   x = sin(x*pi) + rnorm(n, 0, 1/8)
   MyPlot(cbind(x,y), xlim = c(-1.5, 1.5), ylim = c(-1.5, 1.5))

   xy1 = rmvnorm(n/4, c( 3,  3))
   xy2 = rmvnorm(n/4, c(-3,  3))
   xy3 = rmvnorm(n/4, c(-3, -3))
   xy4 = rmvnorm(n/4, c( 3, -3))
   MyPlot(rbind(xy1, xy2, xy3, xy4), xlim = c(-3-4, 3+4), ylim = c(-3-4, 3+4))
}

output <- function() {
   # devSVGTips(width = 7, height = 3.2) # remove first and last line for no svg exporting
   par(mfrow = c(3, 7), oma = c(0,0,0,0), mar=c(2,2,2,0))
   MvNormal(800, c(1.0, 0.8, 0.4, 0.0, -0.4, -0.8, -1.0));
   RotNormal(200, c(0, pi/12, pi/6, pi/4, pi/2-pi/6, pi/2-pi/12, pi/2));
   Others(800)
   # dev.off() # remove first and last line for no svg exporting
}
output()
```

\vfill
\tiny
\href{https://commons.wikimedia.org/wiki/File\%3ACorrelation\\_examples2.svg}{By DenisBoigelot, original uploader was Imagecreator} [CC0], via Wikimedia Commons

## Задание 1

Дополните код, чтобы вычислить корреляцию Пирсона между долей стерильной пыльцы и генетическим расстоянием. 

Используйте нужные переменные из датасета `hybrid` и функцию `cor.test()`

```
p_cor <- cor.test(x = , y = , 
         alternative =  , method =  )
p_cor
```


## Решение: корреляция между долей стерильной пыльцы и генетическим расстоянием

\fontsize{10pt}{10pt}

```{r, purl=FALSE}
p_cor <- cor.test(x = hybrid$Distance, y = hybrid$Sterile, 
         alternative = 'two.sided', method = 'pearson')
p_cor
```


Можно описать результаты несколькими способами:

- Доля стерильной пыльцы у межвидовых гибридов смолевок положительно коррелирует с генетическим расстоянием ($r = `r round(p_cor$estimate, 2)`$, $p `r format.pval(p_cor$p.value, eps = 0.01)`$)
- Стерильной пыльцы у межвидовых гибридов смолевок становится больше с увеличением генетического расстояния между родителями ($r = `r round(p_cor$estimate, 2)`$, $p `r format.pval(p_cor$p.value, eps = 0.01)`$)

Т.е. в этой системе видов степень репродуктивной изоляции возрастает с увеличением генетического расстояния между видами.

# Линейная регрессия


## Линейная регрессия

- позволяет описать зависимость между количественными величинами
- позволяет предсказать значение одной величины, зная значения других

$$y _i = \beta _0 + \beta _1 x _{1i} + \varepsilon_i$$

```{r echo=FALSE, purl=FALSE}
gg_hybrid + geom_smooth(method = 'lm')
```

>- В этой картинке есть подвох, но о нем мы поговорим позже...

## Линейная регрессия бывает простая и множественная

- простая

$$y _i = \beta _0 + \beta _1 x _i + \varepsilon _i$$

- множественная

$$y _i = \beta _0 + \beta _1 x _{1 i} + \beta _2 x _{2 i} + ... + \varepsilon _i$$


## Линейная регрессия в генеральной совокупности и в выборке

В уравнении линейной регрессии, описывающей зависимость в  генеральной совокупности, обозначения записываются греческими буквами:

$$y _i = \beta _0 + \beta _1 x _{1i} + \varepsilon_i$$

Обозначения в уравнении модели, построенной по выборке --- латинскими:

$$y _i = b _0 + b _1 x _i + e_i$$

## Что есть что в уравнении линейной регрессии

\columnsbegin

\column{0.4\textwidth}

```{r echo=FALSE, fig.height=2*1.5, fig.width=2*1.5, out.width='2in', out.height='2in'}
dfr <- data.frame(x = c(-1,  -0.5, 0.8, 2.5, 3, 4), 
                  y = c(-0.5, 1.5, 1,   5,   2, 3.5))
mod <- lm(y ~ x, data = dfr)
cf <- coef(mod)

gg_coefs <- ggplot(data = dfr, aes(x = x, y = y)) +
  geom_point(colour = 'steelblue') +
  coord_equal(xlim = c(-2, 5), ylim = c(-1, 6), expand = FALSE) +
  scale_x_continuous(breaks = -1:5) + scale_y_continuous(breaks = -1:6) + 
  geom_hline(yintercept = 0) + geom_vline(xintercept = 0) +
  geom_smooth(method = 'lm', se = FALSE) +
  # остаток
  annotate('segment', x = 2.5, y = 5, xend = 2.5, yend = predict(mod, data.frame(x = 2.5)), linetype = 'dashed', size = 0.8) + 
  annotate('text', label = 'e[i] == y[i] - hat(y)[i]', x = 2.7, y = 4.5, parse = T, size = 4, hjust = 0) +
  # предсказанное
  annotate('text', label = 'y[i]', x = 2, y = 5, parse = T, size = 4) +
  annotate('point', x = 2.5, y = 5, size = 3, colour = 'red3') +
  # наблюдаемое
  annotate('text', label = 'hat(y)[i]', x = 2, y = 3, parse = T, size = 4) +
  # x_i
  annotate('segment', x = 2.5, y = 0, xend = 2.5, yend = predict(mod, data.frame(x = 2.5)), linetype = 'dotted') +
  annotate('text', label = 'x[i]', x = 2.5, y = -0.4, parse = T, size = 4) +
  # отрезок
  annotate('segment', x = 0, y = cf[1], xend = 0, yend = 0, size = 2, colour = 'red3')  +
  annotate('text', label = 'b[0]', x = -0.4, y = 0.3, parse = T, size = 4) +
  # угол наклона
  annotate('segment', x = 1, y = 0, xend = 1, yend = predict(mod, data.frame(x = 1)), linetype = 'dotted') +
  annotate('segment', x = 2, y = 0, xend = 2, yend = predict(mod, data.frame(x = 2)), linetype = 'dotted') +
  annotate('segment', x = 1, y = predict(mod, data.frame(x = 1)), xend = 0, yend = predict(mod, data.frame(x = 1)), linetype = 'dotted') +
  annotate('segment', x = 2, y = predict(mod, data.frame(x = 2)), xend = 0, yend = predict(mod, data.frame(x = 2)), linetype = 'dotted') +
  annotate('segment', x = 0, y = predict(mod, data.frame(x = 1)), xend = 0, yend = predict(mod, data.frame(x = 2)), size = 2, colour = 'orange2') +
  annotate('text', label = 'b[1]', x = -0.4, y = 2, parse = T, size = 4) +
  annotate('segment', x = 1, y = 0, xend = 2, yend = 0, size = 1) +
  annotate('text', label = '1', x = 1.5, y = -0.4, size = 4) 
  
gg_coefs
```

\column{0.6\textwidth}

$$y _i = b _0 + b _1 x _i + e_i$$

- $y_i$ --- наблюдаемое значение зависимой переменной
- $\hat y_i$ --- предсказанное значение зависимой переменной
- $e_i$ --- остатки (отклонения наблюдаемых от предсказанных значений)

\columnsend

- $b_0$ --- отрезок (Intercept), отсекаемый регрессионной прямой на оси $y$
- $b_1$ --- коэффициент угла наклона регрессионной прямой


# Подбор коэффициентов линейной регрессии

## Как провести линию регрессии?

$$\hat y _i = b _0 + b _1 x _i$$

```{r echo=FALSE}
hybrid_lm <-lm(Sterile ~ Distance, data = hybrid)
gg_hybrid + 
  geom_abline(slope = coef(hybrid_lm)[2], 
              intercept = coef(hybrid_lm)[1], 
              colour = 'steelblue3', size = 1) +
  geom_abline(slope = 5.875, intercept = 0.1, 
              colour = 'orange3', size = 1) +
  geom_abline(slope = 4.9, intercept = 0.24,
              colour = 'green4', size = 1)
```

Нужно получить оценки $b_0$ и $b_1$ значений параметров линейной модели $\beta _0$ и $\beta _1$.

Но как это сделать?

## Метод наименьших квадратов --- один из способов подбора параметров

$$\hat y _i = b _0 + b _1 x _i$$

Оценки параметров линейной регрессии $b_0$ и $b_1$ подбирают так, чтобы минимизировать сумму квадратов остатков  $\sum{\varepsilon^2_i}$, т.е. $\sum{(y _i - \hat y _i)^2}$.


```{r echo=FALSE}
gg_hybrid + 
  geom_abline(slope = coef(hybrid_lm)[2], 
              intercept = coef(hybrid_lm)[1], 
              colour = 'steelblue3', size = 1) +
  geom_segment(aes(xend =Distance , yend = predict(hybrid_lm)), linetype = 'dashed')
```



## Оценки параметров линейной регрессии

\resizebox{1\textwidth}{!}{%
\scriptsize
\begin{tabular}{p{2cm}|c|c}
Параметр  & Оценка & Стандартная ошибка  \\
$\beta_0$ & $b_0 = \bar y - b_1 \bar{x}$  & $SE _{b _0} = \sqrt{MS _e [\cfrac{1}{n} + \cfrac{\bar x}{\sum {(x _i - \bar x)^2}}]}$ \\
$\beta_1$ & $b _1 = \cfrac {\sum {[(x _i - \bar {x})(y _i - \bar {y})]}}{\sum {(x _i - \bar x)^2}}$ & $SE _{b _1} = \sqrt{\cfrac{MS _e}{\sum {(x _i - \bar {x})^2}}}$ \\
$\varepsilon _i$ & $e_i = y_i - \hat {y}_i$ & $\approx \sqrt{MS_e}$ \\
\end{tabular}
}

\tiny Таблица из кн. Quinn, Keough, 2002, стр. 86, табл. 5.2
\normalsize

Стандартные ошибки коэффициентов

  - используются для построения доверительных интервалов
  - нужны для статистических тестов

## Неопределенность оценки положения регрессии

__Доверительный интервал коэффициента__ --- это зона, в которой при повторных выборках из генеральной совокупности с заданной вероятностью будет лежать среднее значение оценки коэффициента. Если $\alpha = 0.05$, то получается 95\% доверительный интервал.


$$b _1 \pm t _{\alpha, df = n - 2} \cdot SE _{b _1}$$

__Доверительная зона регрессии__ --- это зона, в которой при повторных выборках из генеральной совокупности с заданной вероятностью лежит регрессионная прямая. 

```{r, hybrid-conf, echo=FALSE, purl=FALSE}
gg_hybrid + geom_smooth(method = 'lm')
```

## Неопределенность оценок предсказанных значений

__Доверительный интервал к предсказанному значению__ --- это зона, в которую попадает заданная доля значений $\hat y _i$ при данном $x _i$


$\hat y _i \pm t _{\alpha, n - 2} \cdot SE _{\hat y _i}$, $SE _{\hat y} = \sqrt{MS _{e} [1 + \frac{1}{n} + \frac{(x _{prediction} - \bar x)^2} {\sum _{i=1}^{n} {(x _{i} - \bar x)^2}}]}$

__Доверительная область значений регрессии__ --- это зона, в которую попадает $(1 - \alpha) \cdot 100\%$ всех предсказанных значений

```{r, hybrid-pr-all, echo=FALSE, results='hide', purl=FALSE}
pr_all <- predict(hybrid_lm, interval = 'prediction')
hybrid_with_pred <- data.frame(hybrid, pr_all)
head(hybrid_with_pred)
```

```{r, hybrid-pred, echo=FALSE, fig.height=1.75, purl=FALSE}
gg_hybrid + geom_smooth(method = 'lm', se = FALSE) +
  geom_ribbon(data = hybrid_with_pred, 
              aes(y = fit, ymin = lwr, ymax = upr), 
              fill = 'green', alpha = 0.2)
```

<!-- ## Стандартизованные коэффициенты -->

<!-- Стандартизованные коэффициенты используются для сравнения вкладов предикторов в изменение отклика. Их можно использовать при сравнении разных моделей. -->

<!-- - Не зависят от масштаба измерений x и y -->
<!-- - Можно вычислить, зная обычные коэффициенты и их стандартные отклонения $b^\ast _1 = {b _1  \frac {\sigma _x} {\sigma _y}}$ -->
<!-- - Можно вычислить, посчитав регрессию по стандартизованным данным -->

# Линейная регрессия в R

## Как в R задать формулу линейной регрессии

`lm(formula = формула_модели, data = данные)` - функция для подбора регрессионных моделей

Формат формулы модели: `зависимая_переменная ~ независимые_переменные`

$\hat y _i = b _0 + b _1 x _i$ (простая линейная регрессия с $b _0$ (intercept))

- Y ~ X
- Y ~ 1 + X 
- Y ~ X + 1

$\hat y _i = b _1 x _i$ (простая линейная регрессия без $b _0$)

- Y ~ X - 1
- Y ~ -1 + X

$\hat y _i = b _0$ (уменьшенная модель, линейная регрессия Y от $b _0$)

- Y ~ 1
- Y ~ 1 - X

## Другие примеры формул линейной регрессии

$\hat y _i = b _0 + b _1 x _{1 i} + b _2 x _{2 i} + b _3 x _{3 i}$

(множественная линейная регрессия с $b _0$)

- Y ~ X1 + X2 + X3
- Y ~ 1 + X1 + X2 + X3

$\hat y _i = b _0 + b _1 x _{1 i} + b _3 x _{3 i}$

(уменьшенная модель множественной линейной регрессии, без $x _2$)

- Y ~ X1 + X3
- Y ~ 1 + X1 + X3

## Задание 2

Используя данные из датасета `hybrid` подберите модель линейной регрессии, описывающую зависимость доли стерильной пыльцы `Sterile` от генетического расстояния `Distance`. 

Запишите коэффициенты модели и уравнение линейной регрессии.

Подсказки:

`lm(formula = формула_модели, data = данные)` --- функция для подбора регрессионных моделей

Формат формулы модели: `зависимая_переменная ~ независимые_переменные`

`summary(модель)` --- функция, показывающая краткую информацию о модели в виде таблицы

`coef(модель)` --- функция, показывающая только коэффициенты модели


```
hybrid_lm <- lm(formula = , data = )
```


## Решение: Подбираем параметры линейной модели

\fontsize{10pt}{10pt}

```{r, hybrid-reg, purl=FALSE}
hybrid_lm <- lm(formula = Sterile ~ Distance, data = hybrid)
summary(hybrid_lm)
```

Коэффициенты линейной регрессии:

- $b _0 =  `r format(coef(hybrid_lm)[1], digits = 2)` \pm `r format(coef(summary(hybrid_lm))[1, 2], digits = 1)`$
- $b _1 =  `r format(coef(hybrid_lm)[2], digits = 2)` \pm `r format(coef(summary(hybrid_lm))[2, 2], digits = 1)`$

## Решение: Записываем уравнение линейной регрессии

Модель:

$$\hat y _i = b _0 + b _1 x _i$$

Коэффициенты:

```{r, purl=FALSE}
coef(hybrid_lm)
```

Уравнение регрессии:  

$$\widehat{Sterile} _i  = 0.2 + 5.4 Distance _i$$


# Тестирование значимости модели и ее коэффициентов

## Способы проверки значимости модели и ее коэффициентов

Существует несколько способов проверки значимости модели

Значима ли модель целиком?

+ F критерий: действительно ли объясненная моделью изменчивость больше, чем случайная (=остаточная) изменчивость

Значима ли связь между предиктором и откликом?

+ t-критерий: отличается ли от нуля коэффициент при этом предикторе
+ F-критерий: действительно ли объясненная предиктором изменчивость больше, чем случайная (=остаточная)?

## Тестируем значимость коэффициентов t-критерием

$$t = \frac{b _1 - \theta}{SE _{b _1}}$$

$H _0 : b _1 = \theta$, для $\theta = 0$  
$H _A : b _1 \ne \theta$

$t$-статистика подчиняется $t$-распределению с числом степеней свободы $df = n - p$, где $p$ --- число параметров.

Для простой линейной регрессии $df = n - 2$.

## Тестируем значимость коэффициентов t-критерием

\fontsize{10pt}{10pt}

```{r}
summary(hybrid_lm)
```


Результаты можно описать в тексте так:

- Доля стерильной пыльцы у межвидовых гибридов значимо возрастает с увеличением генетического расстояния ($b _1 = `r  round(coef(hybrid_lm)[2], 2)`$, $t_{} = `r round(summary(hybrid_lm)$coefficients[2, 3], 2)`$, $p < 0.01$)

## Тестируем значимость модели целиком при помощи F-критерия

$$F =\frac{MS _{regression}}{MS _{error}}$$

$H _0: \beta _1 = 0$ 

Число степеней свободы $df _{regression}$, $df _{error}$


```{r echo=FALSE, purl=FALSE}
lims <- range(hybrid$Sterile) + c(-1, 1)
yannot <- lims[1] + 0.5
xannot <- max(hybrid$Distance)
gmean <- mean(hybrid$Sterile, na.rm = TRUE)
Y <- 0.84
Y_hat <- predict(hybrid_lm, newdata = hybrid[hybrid$Sterile == 0.84, ])
X <- hybrid$Distance[hybrid$Sterile == 0.84]

# Общая изменчивость
pl_tot <- ggplot(hybrid, aes(x = Distance, y = Sterile)) + 
  geom_hline(yintercept = gmean, size = 1) + 
  geom_segment(aes(x = Distance, y = Sterile, 
                   xend = Distance, yend = gmean), colour = "grey70") + 
  geom_point() +
  annotate("text", label = "Общее\nсреднее", 
           x = max(hybrid$Distance), y = gmean, size = 4, hjust = 1, vjust = 1.3) + 
  labs(x = 'Генетическое\nрасстояние', y = 'Доля стерильных \nпыльцевых зерен') +
  ggtitle("Общая изменчивость")
  # annotate("text", label = "SS[t] == sum((bar(y) - y[i]))^2", parse = TRUE, x = xannot,  y = yannot, hjust = 0.95, vjust = 0.2, size = 6)

# Объясненная изменчивость
pl_exp <- ggplot(hybrid, aes(x = Distance, y = Sterile)) + 
  geom_smooth(method = "lm", se = F, size = 1.3) + 
  geom_hline(yintercept = gmean, size = 1) + 
  geom_segment(aes(x = Distance, y = gmean, 
                   xend = Distance, yend = fitted(hybrid_lm)), colour = "#E69F00") + 
  geom_point() +
  annotate("text", label = "Общее\nсреднее", 
           x = max(hybrid$Distance), y = gmean, size = 4, hjust = 1, vjust = 1.3) + 
  labs(x = 'Генетическое\nрасстояние', y = 'Доля стерильных \nпыльцевых зерен') +
  ggtitle("Объясненная") +
      # annotate("text", label = "SS[r] == sum((bar(y) - hat(y)[i]))^2", parse = TRUE, x = xannot,  y = yannot, hjust = 0.95, vjust = 0.2, size = 6)  +
  theme(axis.title.y = element_blank())

# Остаточная изменчивость
pl_res <- ggplot(hybrid, aes(x = Distance, y = Sterile)) + 
  geom_smooth(method ="lm", se = F, size = 1.3) + 
  geom_segment(aes(x = Distance, y = Sterile, 
                   xend = Distance, yend = fitted(hybrid_lm)), colour = "#009E73") + 
  geom_point() +
  labs(x = 'Генетическое\nрасстояние', y = 'Доля стерильных \nпыльцевых зерен') +
  ggtitle("Случайная") +
  # annotate("text", label = "SS[e] == sum(sum((y [i] - hat(y)[i])))^2", parse = TRUE, x = xannot,  y = yannot, hjust = 0.95, vjust = 0.2, size = 6)
  theme(axis.title.y = element_blank())
```



## Общая изменчивость

Общая изменчивость --- $SS _{total}$, сумма квадратов отклонений от общего среднего значения


```{r echo=FALSE, purl=FALSE, fig.width=1.8*1.5, out.width="1.8in" }
pl_tot
```



## Общая изменчивость делится на объясненную и остаточную

\centering
$SS_t = SS_r + SS_e$ \qquad $MS_t \ne MS_r + MS_e$

\columnsbegin
\column{0.31\textwidth}

```{r echo=FALSE, purl=FALSE, fig.width=1.6*1.5, out.width="1.6in"}
pl_tot + ggtitle('Общая')
```
\centering

$SS_{t}= \sum{(\bar{y}-y_i)^2}$  
$df_{t} = n - 1$  

$MS_{t} = \frac {SS_{t}}{df_{t}}$

\column{0.31\textwidth}

```{r echo=FALSE, purl=FALSE, fig.width=1.4*1.5, out.width="1.4in"}
pl_exp
```
\centering

$SS_{r}=\sum{(\hat{y}-\bar{y})^2}$  
$df_{r} = p - 1$  

$MS_{r} = \frac {SS_{r}}{df_{r}}$

\column{0.31\textwidth}

```{r echo=FALSE, purl=FALSE, fig.width=1.4*1.5, out.width="1.4in"}
pl_res
```
\centering

$SS_{e}= \sum{(\hat{y}-y_i)^2}$  
$df_{e} = n - p$

$MS_{e} = \frac{SS_{e}}{df_{e}}$

\columnsend

\note{
Они не зависят от числа наблюдений в выборке, в отличие от $SSr$ и $SS_e$
С их помощью можно проверить гипотезу о наличии связи между предиктором и откликом
}

## Если зависимости нет, то коэффициент $b _1 = 0$

Тогда $\hat y _i = \bar y _i$ и $MS _{regression} \approx MS _{error}$. 

Это можно использовать при тестировании гипотезы $\beta _1 = 0$.

\columnsbegin
\column{0.31\textwidth}

```{r echo=FALSE, purl=FALSE, fig.width=1.6*1.5, out.width="1.6in"}
pl_tot + ggtitle('Общая')
```
\centering

$SS_{t}= \sum{(\bar{y}-y_i)^2}$  
$df_{t} = n - 1$  

$MS_{t} = \frac {SS_{t}}{df_{t}}$

\column{0.31\textwidth}

```{r echo=FALSE, purl=FALSE, fig.width=1.4*1.5, out.width="1.4in"}
pl_exp
```
\centering

$SS_{r}=\sum{(\hat{y}-\bar{y})^2}$  
$df_{r} = p - 1$  

$MS_{r} = \frac {SS_{r}}{df_{r}}$

\column{0.31\textwidth}

```{r echo=FALSE, purl=FALSE, fig.width=1.4*1.5, out.width="1.4in"}
pl_res
```
\centering

$SS_{e}= \sum{(\hat{y}-y_i)^2}$  
$df_{e} = n - p$

$MS_{e} = \frac{SS_{e}}{df_{e}}$

\columnsend


## F-критерий и распределение F-статистики

Если $b _1 = 0$, тогда $\hat y _i = \bar y _i$ и $MS _{r} \approx MS _{e}$

F - соотношение объясненной и не объясненной изменчивости:
$$F = \frac{MS _{regression}}{MS _{error}}$$

Подчиняется F-распределению с параметрами $df _{r}$ и $df _{e}$.

Для простой линейной регрессии $df_{r} = 1$ и $df_{e} = n - 2$.

```{r, echo=FALSE, purl=FALSE}
ar <- arrow(type = "closed", length = unit(0.15,"cm"))
arb <- arrow(type = "closed", length = unit(0.15,"cm"), ends = "both")

dfr <- data.frame(f = seq(-0.001, 2, 0.0001))
ggplot(dfr, aes(x = f)) + 
  stat_function(fun = df, args = list(df1 = 1, df2 = 21), size = 1.3) + 
labs(title = expression(bold(paste("F-распределение,", ~df[1]==1, ", ", ~ df[2]==21))),
     x = "F", y = "Плотность вероятности")
```



## Таблица результатов дисперсионного анализа

\resizebox{1\textwidth}{!}{
\begin{tabular}{L{2.2cm} c c c c c}
\hline\noalign{\smallskip}
Источник \linebreak[2] изменчивости  & df & SS & MS & F & P \\
\hline\noalign{\smallskip}
Регрессия & $df _r = 1$ & $SS _r = \sum{(\bar y - \hat y _i)^2}$ & $MS _r = \frac{SS _r}{df _r}$ & $F _{df _r, df _e} = \frac{MS _r}{MS _e}$ & $p$ \\
Остаточная & $df _e = n - 2$ & $SS _e = \sum{(y _i - \hat y _i)^2}$ & $MS _e = \frac{SS _e}{df _e}$ & \\
Общая & $df _t = n - 1$ & $SS _t = \sum {(\bar y - y _i)^2}$ & & & \\
\hline\noalign{\smallskip}
\end{tabular}
}

\large Минимальное упоминание результатов в тексте должно содержать $F _{df _r, df _e}$ и $p$.

## Проверяем значимость модели при помощи F-критерия

```{r}
library(car)
Anova(hybrid_lm)
```

Результаты дисперсионного анализа можно описать в тексте (или представить в виде таблицы):

```{r echo=FALSE, purl=FALSE}
smr_f <- summary(hybrid_lm)$fstatistic
f_val <- round(smr_f[1], 2)
df1 <- smr_f[2]
df2 <- smr_f[3]
```

- Доля стерильной пыльцы межвидовых гибридов смолевок значимо зависит от генетического расстояния \linebreak[2] ($F _{`r df1`, `r df2`} = `r f_val`$, $p < 0.001$).

# График линейной регрессии

## Задание 3 

Дополните график `gg_hybrid`, чтобы построить 
- 95% доверительную зону регрессии
- 99% доверительную зону регрессии

Используйте `geom_smooth()` и его аргументы `method` и `level`

```{r eval=FALSE}
gg1 <- gg_hybrid + 
  labs(title = '95% доверительная зона')
gg1
gg2 <- gg_hybrid + 
  labs(title = '99% доверительная зона')
gg2

library(cowplot)
plot_grid(gg1, gg2, nrow = 1, labels = 'AUTO')
```


## Решение: Строим доверительную зону регрессии

```{r purl=FALSE}
gg1 <- gg_hybrid + geom_smooth(method = 'lm') + 
  labs(title = '95% доверительная зона')
gg2 <- gg_hybrid + geom_smooth(method = 'lm', level = 0.99) + 
  labs(title = '99% доверительная зона')
library(cowplot)
plot_grid(gg1, gg2, nrow = 1, labels = 'AUTO')
```

# Оценка качества подгонки модели

## Коэффициент детерминации $R^2$

доля общей изменчивости, объясненная линейной связью x и y

$$R^2 =\frac{SS_{r}}{SS_{t}} = 1 - \frac{SS_{e}}{SS_{t}}$$

$$0 \le R^2 \le 1$$

Иначе рассчитывается как квадрат коэффициента корреляции $R^2 = r^2$

__Не используйте обычный $R^2$ для множественной регрессии!__


## Коэффициент детерминации можно найти в сводке модели

\fontsize{10pt}{10pt}
```{r}
summary(hybrid_lm)
```

## Сравнение качества подгонки моделей при помощи $R^2_{adj}$

$R^2_{adj}$ --- cкорректированный $R^2$

$$R^2_{adj} = 1 - \frac{SS_{e} / df_{e}}{SS_{t} / df_{t}}$$

где $df_{e} = n - p$, $df_{t} = n - 1$

$R^2_{adj}$ учитывает число переменных в модели, вводится штраф за каждый новый параметр.

Используйте $R^2 _{adj}$ для сравнения моделей с разным числом параметров.

# Использование линейной регрессии для предсказаний

## Использование линейной регрессии для предсказаний

Для конкретного значения предиктора мы можем сделать два типа предсказаний:

- предсказываем среднее значение отклика --- это оценка точности положения линии регрессии
- предсказываем значение отклика у 95% наблюдений --- это оценка точности предсказаний

## Предсказываем Y при заданном X 

Какова доля стерильной пыльцы межвидового гибрида, если генетическое расстояние между родителями 0.07 или 0.055?

\fontsize{10pt}{10pt}

Значения, для которых предсказываем:

```{r}
new_data1 <- data.frame(Distance = c(0.07, 0.055)) 
new_data1
```

Предсказания

```{r}
(pr1 <- predict(hybrid_lm, newdata = new_data1, 
                interval = 'confidence', se = TRUE))
```
- Если генетическое расстояние между родителями 0.07 или 0.055, то стерильно будет `r round(pr1$fit[1,1], 1)` $\pm$ `r round(pr1$fit[1,1] - pr1$fit[1,2], 1)` и `r round(pr1$fit[2,1], 1)` $\pm$ `r round(pr1$fit[2,1] - pr1$fit[2,2], 1)` всей пыльцы, соответственно.

## Предсказываем изменение Y для 95\% наблюдений при заданном X

В каких пределах находится доля стерильной пыльцы, если генетическое расстояние между родителями 0.07 или 0.055?

\fontsize{10pt}{10pt}

```{r}
# значения, для которых предсказываем
new_data1 <- data.frame(Distance = c(0.07, 0.055)) 
(pr2 <- predict(hybrid_lm, newdata = new_data1, 
                interval = 'prediction', se = TRUE))
```

- У 95\% межвидовых гибридов, у которых генетическое расстояние между родителями 0.07 или 0.055, доля стерильной пыльцы будет в пределах `r round(pr2$fit[1,1], 1)` $\pm$ `r round(pr2$fit[1,1] - pr2$fit[1,2], 1)` и `r round(pr2$fit[2,1], 1)` $\pm$ `r round(pr2$fit[2,1] - pr2$fit[2,2], 1)`, соответственно.

## Построим график доверительной области значений

Создадим данные для графика. 

Для этого объединим в новом датафрейме:

- исходные данные
- предсказанные значения для исходных данных 

```{r, hybrid-pr-all}
```


## Строим доверительную область значений и доверительный интервал одновременно

```{r, hybrid-plot-all}
gg_hybrid + 
  geom_smooth(method = 'lm', 
              aes(fill = 'Доверительный \nинтервал'), 
              alpha = 0.4) +
  geom_ribbon(data = hybrid_with_pred, 
              aes(y = fit, ymin = lwr, ymax = upr, 
                  fill = 'Доверительная \nобласть значений'), 
              alpha = 0.2) +
  scale_fill_manual('Интервалы', values = c('green', 'blue'))
```

## Осторожно! У такой линейной регрессии есть проблемы!

Для некоторых значений генетического расстояния построенная нами модель предсказывает больше 100\% стерильной пыльцы.

Так не бывает!

__Вместо простой линейной регрессии нужно использовать более сложную линейную модель__ (это за рамками курса)

```{r echo=FALSE, fig.height=3, out.height='3in', purl=TRUE}
gg_hybrid + 
  geom_smooth(method = 'lm', aes(fill = 'Доверительный \nинтервал'), alpha = 0.4) +
  geom_ribbon(data = hybrid_with_pred, aes(ymin = lwr, ymax = upr, fill = 'Доверительная \nобласть значений'), alpha = 0.2) +
  scale_fill_manual('Интервалы', values = c('green', 'blue')) +
  geom_hline(yintercept = 1, linetype = 'dashed', colour = 'red3') +
  geom_hline(yintercept = 0, linetype = 'dashed', colour = 'red3') +
  annotate('polygon', x = c(-Inf, -Inf, Inf, Inf), y = c(1, Inf, Inf, 1), alpha = 0.2, fill = 'red') +
  annotate('polygon', x = c(-Inf, -Inf, Inf, Inf), y = c(0, -Inf, -Inf, 0), alpha = 0.2, fill = 'red') +
  annotate('text', label = 'Так не бывает! Нужна другая модель.', x = 0.06, y = 1.25)
```


## Take home messages

- Модель простой линейной регрессии $y _i = \beta _0 + \beta _1 x _i + \varepsilon _i$
- В оценке коэффициентов регрессии ($b_0$ и $b_1$) и предсказанных значений ($\hat y_i$) существует неопределенность. Доверительные интервалы можно рассчитать, зная стандартные ошибки.
- Значимость всей регрессии и ее параметров можно проверить при помощи t- или F-теста. Для простой линейной регрессии $H _0: \beta _1 = 0$.
- Качество подгонки модели можно оценить при помощи коэффициента детерминации $R^2$
- Не всякие данные можно описать при помощи простой линейной регрессии.

## Дополнительные ресурсы

- Гланц, 1999, стр. 221-244
- OpenIntro: Statistics
- Quinn, Keough, 2002, pp. 78-110
- Logan, 2010, pp. 170-207
- Sokal, Rohlf, 1995, pp. 451-491
- Zar, 1999, pp. 328-355
