---
title: "Дисперсионный анализ, часть 2"
subtitle: "Математические методы в зоологии с использованием R"
author: "Марина Варфоломеева"
output:
  beamer_presentation:
    colortheme: seagull
    highlight: tango
    fonttheme: structurebold
    includes:
      in_header: ./includes/header.tex
    pandoc_args:
    - --latex-engine=xelatex
    - -V fontsize=10pt
    - -V lang=russian
    slide_level: 2
    theme: CambridgeUS
    toc: yes
---


```{r setup, include = FALSE, cache = FALSE, purl = FALSE}
options(width = 70, scipen = 6)
library(knitr)
opts_chunk$set(fig.show='hold', size='footnotesize', comment="#", warning=FALSE, message=FALSE, dev='cairo_pdf', fig.height=2.5, fig.width=7.7)
```

## Двухфакторный дисперсионный анализ

### Вы сможете

- Проводить двухфакторный дисперсионный анализ и интерпретировать его результаты с учетом взаимодействия факторов
- Отличать фиксированные и случайные факторы и выбирать подходящую модель дисперсионного анализа

# Пример: Возраст и способы запоминания

## Пример: Возраст и способы запоминания

Какие способы запоминания информации лучше работают для молодых и для пожилых? (Eysenck, 1974)

Факторы:

- `Age` - Возраст:
    - `Younger` - 50 молодых
    - `Older` - 50 пожилых (55-65 лет)
- `Process` - тип активности:
    - `Counting` - посчитать число букв
    - `Rhyming` - придумать рифму к слову
    - `Adjective` - придумать прилагательное
    - `Imagery` - представить образ
    - `Intentional` - запомнить слово

Зависимая переменная - `Words` - сколько вспомнили слов

\vskip0pt plus 1filll
\tiny Пример из http://www.statsci.org/data/general/eysenck.html

## Открываем данные

```{r}
memory <- read.table(file = "data/eysenck.csv", header = TRUE, sep = "\t")
# Все ли правильно открылось?
str(memory) # Структура данных
head(memory, 2) # Первые несколько строк файла
```

## Знакомимся с данными

```{r}
# Есть ли пропущенные значения 
# (особенно, в переменных, которые нас интересуют)?
colSums(is.na(memory))
# Каков объем выборки?
nrow(memory) # всего
table(memory$Age, memory$Process) # в группах
```

## Задание 1

Дополните код, чтобы построить график, на котором приведено среднее число слов (`Words`) для каждого возраста (`Age`) и способа запоминания (`Process`).

```{r eval=FALSE}
library()
theme_set()
ggplot(data = , aes()) + 
  stat_summary(geom = '', fun.data = ,
               position = position_dodge(width = 0.5))
```

```{r gg-mean-conf-limit, echo=FALSE, purl=FALSE}
library(ggplot2)
theme_set(theme_bw())
ggplot(data = memory, aes(x = Age, y = Words, colour = Process)) + 
  stat_summary(geom = 'pointrange', fun.data = mean_cl_normal,
               position = position_dodge(width = 0.5))
```

## Решение 1

```{r gg-mean-conf-limit, echo=TRUE, purl=FALSE}
```

## "Некрасивый" порядок уровней на графике

На этом графике некрасивый порядок уровней: средние для разных способов запоминания `memory$Process` расположены, как кажется, хаотично.

Порядок групп на графике определяется порядком уровней фактора
```{r purl=FALSE}
# "старый" порядок уровней
levels(memory$Process)
```

```{r gg-mean-conf-limit, echo=FALSE, purl=FALSE}
```

## Изменим порядок уровней

Давайте изменим порядок уровней в факторе `memory$Process` так, чтобы он соответствовал возрастанию средних значений `memory$Words`
```{r}
# "старый" порядок уровней
levels(memory$Process)
# переставляем уровни в порядке следования средних значений memory$Words
memory$Process <- reorder(x = memory$Process, X = memory$Words, FUN = mean)
# "новый" порядок уровней стал таким
levels(memory$Process)
```

## График с "правильным" порядком уровней

С новым порядком уровней нам легче визуально сравнивать друг с другом число запомненных слов при разных способах запоминания.

```{r gg-mean-reordered, purl=FALSE}
ggplot(data = memory, aes(x = Age, y = Words, colour = Process)) + 
  stat_summary(geom = 'pointrange', fun.data = mean_cl_normal,
               position = position_dodge(width = 0.5))
```


# Двухфакторный дисперсионный анализ


## Двухфакторный дисперсионный анализ

Значения зависимой переменной складываются из нескольких частей:

- общего среднего $\mu$
- отклонений $\alpha_i$, связанных с фактором A (в примере две возрастные группы)
- отклонений $\beta_j$, связанных с фактором B (в примере это пять способов запоминания)
- отклонений $(\alpha \beta) _{ij}$, связанных с группировкой по обоим факторам (в примере это 10 групп по возрасту и способу запоминания)
- "случайных" отклонений, не связанных с учтенными факторами $\epsilon _{ijk}$.

$$y _{ijk} = \mu + \alpha _i + \beta _j + (\alpha \beta) _{ij} + \epsilon _{ijk}$$

Общая сумма квадратов $SS_t$ складывается из нескольких составляющих:

- изменчивости связанной со всеми факторами $SS_x = SS_a + SS_b + SS_{ab}$
- случайной изменчивости $SS_e$

$$SS_t = SS_a + SS_b + SS_{ab} + SS_e$$

## Таблица традиционного дисперсионного анализа 

\resizebox{1\textwidth}{!}{
\begin{tabular}{L{2.2cm} c c c c}
\hline\noalign{\smallskip}
Источник \linebreak[2] изменчивости  & SS & df & MS & F  \\
\hline\noalign{\smallskip}

Название фактора А & 
$SS _A = an\sum\limits_{i}{(\bar A_i - \bar y)^2}$ & 
$df _A = a - 1$ & 
$MS _A = \frac{SS _A}{df _A}$ & 
$F _{df _A df _e} = \frac{MS _A}{MS _e}$ \\

Название фактора В & 
$SS _B = bn\sum\limits_{j}{(\bar B_j - \bar y)^2}$ & 
$df _B = b - 1$ & 
$MS _B = \frac{SS _B}{df _B}$ & 
$F _{df _B df _e} = \frac{MS _B}{MS _e}$ \\

Взаимодействие факторов A и B & 
$SS _{AB} = SS_t - SS_A - SS_B - SS_{AB}$ & 
$df _{AB} = (a - 1)(b - 1)$ & 
$MS _{AB} = \frac{SS _{AB}}{df _{AB}}$ & 
$F _{df _{AB} df _e} = \frac{MS _{AB}}{MS _e}$ \\

Случайная & $SS _e = \sum\limits_{i}\sum\limits_j\sum \limits_k {(y _{ijk} - \bar y _{ij})^2}$ & 
$df _e = (n - 1)ab$ & 
$MS _e = \frac{SS _e}{df _e}$ \\

Общая & $SS _t = \sum\limits_{i}\sum\limits_j\sum \limits_k {(y _{ijk} - \bar y)^2}$ 
& $df _t = N - 1$ & 
& \\

\hline\noalign{\smallskip}
\end{tabular}
}

- $i, \ldots, a$ --- уровни фактора A, $j, \ldots, b$ --- уровни фактора B, $k, ..., n$ --- индекс наблюдения в группе, $N$ --- общее число наблюдений
- $\bar y$ --- общее среднее значение, $\bar A_i$ --- средние в группах по фактору A, $\bar B_j$ --- в группах по фактору B

# Взаимодействие факторов

## Взаимодействие факторов

Взаимодействие факторов --- когда эффект фактора B разный в зависимости от уровней фактора A и наоборот

\columnsbegin
\column{0.5\textwidth}

\includegraphics{images/interaction.png}

\column{0.5\textwidth}

На каких рисунках есть взаимодействие факторов?

\pause

- b, c - нет взаимодействия (эффект фактора B одинаковый для групп по фактору A, линии для разных групп по фактору B на графиках расположены параллельно)
- a, d - есть взаимодействие (эффект фактора B разный для групп по фактору A, на графиках линии для разных групп по фактору B расположены под наклоном).

\columnsend

\vskip0pt plus 1filll
\tiny Рисунок из Logan, 2010, fig.12.2

## Взаимодействие факторов может маскировать главные эффекты

\includegraphics{images/interaction1.png}

### Если есть значимое взаимодействие
- главные эффекты обсуждать не имеет смысла  
- пост хок тесты проводятся только для взаимодействия

\vskip0pt plus 1filll
\tiny Рисунок из Quinn, Keough, 2002, fig.9.3

# Несбалансированные данные

## Сбалансированность данных

| A / B| B1 | B2 | B3 |
|-----| -----| -----| -----|
|A1 | $n_{11}$| $n_{12}$ |  $n_{13}$|
|A2 | $n_{21}$| $n_{22}$ |  $n_{23}$|

### Сбалансированные данные

Одинаковое число наблюдений во всех группах $n_{11} = n_{12} = \cdots = n_{ij}$

### Несбалансированные данные

Неодинаковое число наблюдений в группах

## Суммы квадратов в многофакторном дисперсионном анализе со взаимодействием

### Если данные сбалансированы, то ...

взаимодействие и эффекты факторов независимы, их суммы квадратов и соответствующие тесты можно посчитать в одном анализе и его результат не будет зависеть от того, в каком порядке мы рассматриваем факторы.

### Если данные несбалансированы, то ...

взаимодействие и эффекты факторов уже не являются полностью независимыми, суммы квадратов для факторов не равны общей сумме квадратов. Если делать все как обычно, результат анализа будет зависеть от порядка включения факторов в модель. (Для вычислений используется регрессионный подход к дисперсионному анализу)

## Суммы квадратов III типа

Если данные не сбалансированы и анализ учитывает взаимодействие факторов, то чтобы найти "правильные" суммы квадратов нужно на самом деле выполнить анализ несколько раз:

- последним учитывается фактор A: Y = B + AB + __A__
- последним учитывается фактор B: Y = A + AB + __B__
- последним учитывается взаимодействие AB: A + B + __AB__

Те суммы квадратов, которые рассчитаны __для последнего фактора в каждой модели__ будут использоваться в тестах.

Это называется III тип расчета сумм квадратов (= суммы квадратов III типа). Некоторые авторы рекомендуют использовать именно III тип сумм квадратов для несбалансированных данных (Maxwell & Delaney 1990, Milliken, Johnson 1984, Searle 1993, Yandell 1997, Glantz, Slinker 2000).

## Проблемы из-за несбалансированности данных

- Оценки средних в разных группах с разным уровнем точности (Underwood 1997)
- ANOVA менее устойчив к отклонениям от условий применимости (особенно от гомогенности дисперсий) при разных размерах групп (Quinn Keough 2002, section 8.3)
- Проблемы с расчетом мощности. Если $\sigma _{\epsilon}^2 > 0$ и размеры выборок разные, то $MS _{x} \over MS _{e}$ не следует F-распределению (Searle et al. 1992).

\vfill
\pause

- Старайтесь _планировать_ группы равной численности!
- Но если не получилось - не страшно:
    - Для фикс. эффектов неравные размеры - проблема при нарушении условий применимости только, если значения доверительной вероятности _p_ близки к выбранному критическому уровню значимости $\alpha$


# Многофакторный дисперсионный анализ в R

## Задаем модель со взаимодействием в R

Взаимодействие обозначается `:` --- двоеточием

Если есть факторы A и B, то их взаимодействие A:B

Для такой модели $y _{ijk} = \mu + \alpha _i + \beta _j + (\alpha \beta) _{ij} + \epsilon _{ijk}$

Формула модели со взаимодействием:

Y ~ A + B + A:B

Сокращенная запись такой же модели обозначает, что модель включает все главные эффекты и их взаимодействия:

Y ~ A*B

Внимание: при использовании III типа сумм квадратов, нужно при подборе линейной модели __обязательно указывать тип кодирования для факторов__. В данном случае --- `contrasts = list(Age = contr.sum, Process = contr.sum)`

## Задание 2

Дополните этот код, чтобы подобрать линейную модель со взаимодействием факторов, в которой используется нужный тип кодирования для факторов: `contrasts = list(Age = contr.sum, Process = contr.sum)`

```{r tidy=FALSE, eval=FALSE, purl=TRUE}
# Линейная модель дисперсионного анализа со взаимодействием факторов
mem_mod <- lm(formula = , data = ,
contrasts = list(Age = contr.sum, Process = contr.sum))
```

```{r interaction-model, tidy=FALSE, eval=TRUE, echo=FALSE, purl=FALSE}
# Линейная модель дисперсионного анализа со взаимодействием факторов
mem_mod <- lm(formula = Words ~ Age * Process, data = memory,
contrasts = list(Age = contr.sum, Process = contr.sum))
```

## Решение

```{r interaction-model, tidy=FALSE, eval=TRUE, purl=FALSE}
```

## Задание 3

Проверьте условия применимости дисперсионного анализа

- Есть ли гомогенность дисперсий?
- Не видно ли паттернов в остатках?
- Нормальное ли у остатков распределение?

```{r eval=FALSE}
# Данные для анализа остатков
mem_diag <- fortify()
# График расстояния Кука
ggplot(data = , aes(x = 1:nrow(   ), y = )) + 
  geom_
# График остатков от предсказанных значений
ggplot(data = , aes()) + 
  geom_
# Квантильный график остатков
qqPlot
```

## Решение: 

```{r purl=FALSE}
# Данные для анализа остатков
mem_diag <- fortify(mem_mod)
head(mem_diag)
```

## Решение: 

```{r purl=FALSE}
# График расстояния Кука
ggplot(data = mem_diag, aes(x = 1:nrow(mem_diag), y = .cooksd)) + 
  geom_bar(stat = "identity")
```

\pause

- Влиятельных наблюдений нет

## Решение:

```{r purl=FALSE, eval=FALSE}
ggplot(data = mem_diag, aes(x = Age, y = .stdresid)) + 
  geom_boxplot()
ggplot(data = mem_diag, aes(x = Process, y = .stdresid)) + 
  geom_boxplot()
ggplot(data = mem_diag, aes(x = Process, y = .stdresid, colour = Age)) + 
  geom_boxplot()
```

```{r purl=FALSE, echo=FALSE, fig.width=10}
library(gridExtra)
grid.arrange(
ggplot(data = mem_diag, aes(x = Age, y = .stdresid)) + 
  geom_boxplot(),
ggplot(data = mem_diag, aes(x = Process, y = .stdresid)) + 
  geom_boxplot(),
ggplot(data = mem_diag, aes(x = Process, y = .stdresid, colour = Age)) + 
  geom_boxplot(),
ncol = 3, widths = c(0.2, 0.36, 0.44))
```

- маленький разброс остатков в группах `Counting` и `Rhyming` у обоих возрастов

## Решение: 

```{r purl=FALSE, fig.height=4}
library(car)
qqPlot(mem_mod)
```

\pause

- Нет значительных отклонений от нормального распределения

## Результаты дисперсионного анализа

```{r}
# Anova() из пакета car
Anova(mem_mod, type = 3)
```

\pause

- Взаимодействие достоверно, факторы отдельно можно не тестировать, так как взаимодействие может все равно изменять их эффект до неузнаваемости.
- Нужно делать пост хок тест по взаимодействию факторов.


## Вычислительный трюк для пост хок теста по взаимодействию факторов

Пост хок тест для взаимодействия факторов делается легче всего "обходным путем" 

1. Создаем переменную-взаимодействие 
2. Подбираем линейную модель без свободного члена 
3. Делаем пост хок тест для этой модели

## Задание 4

Дополните этот код, чтобы посчитать пост хок тест Тьюки по взаимодействию факторов


```{r eval=FALSE, purl=TRUE}
# Создаем переменную-взаимодействие
memory$AgeProc <- interaction(memory$Age, memory$)
# Подбираем линейную модель без свободного члена
cell_means <- (Words ~ AgeProc - 1, data = )
# Делаем пост хок тест для этой модели
library(multcomp)
memory_tukey <- glht(model = , 
                     linfct = mcp())
summary(memory_tukey)
```


## Решение

```{r phoc, eval=FALSE, purl=FALSE}
# Создаем переменную-взаимодействие
memory$AgeProc <- interaction(memory$Age, memory$Process)
# Подбираем линейную модель без свободного члена
cell_means <- lm(Words ~ AgeProc - 1, data = memory)
# Делаем пост хок тест для этой модели
library(multcomp)
memory_tukey <- glht(model = cell_means, 
                     linfct = mcp(AgeProc = "Tukey"))
summary(memory_tukey)
```

## Смотрим на результаты пост хок теста

В виде таблицы результаты нечитабельны Лучше построить график.

\tiny

```{r phoc, echo=FALSE, R.options=list(width = 90), purl=FALSE}
```


## Данные для графиков

```{r}
process <- levels(memory$Process)
fprocess <- factor(process, levels = process)
MyData <- expand.grid(Age = levels(memory$Age),
                      Process = fprocess)
MyData <- data.frame(MyData,
  predict(mem_mod, newdata = MyData,
          interval = "confidence"))
head(MyData)
```

## Задание 5

Видоизмените код, чтобы построить такой график результатов 

```{r tidy.opts=list(width.cutoff=60), eval=FALSE, purl=TRUE}
pos <- position_dodge(width = 0.3)
gg_pointp <- ggplot() + 
  geom_ (aes(), size = 3, position = pos) +
  geom_ (aes(ymin = , ymax = ), width = 0.1, position = pos) 
gg_pointp
```

```{r point-plot, tidy.opts=list(width.cutoff=60), echo=FALSE, eval=TRUE, purl=FALSE}
pos <- position_dodge(width = 0.3)
gg_pointp <- ggplot(data = MyData, aes(x = Process, y = fit, colour = Age)) + 
  geom_point(aes(shape = Age), size = 3, position = pos) +
  geom_errorbar(aes(ymin = lwr, ymax = upr), width = 0.1, position = pos) 
gg_pointp
```

## Решение


```{r point-plot, tidy.opts=list(width.cutoff=60), echo=TRUE, eval=TRUE, purl=FALSE}
```



## Приводим график в приличный вид

```{r tidy.opts=list(width.cutoff=60)}
gg_final <- gg_pointp + 
  scale_colour_brewer(name = "Возраст", palette = "Dark2", 
                      labels = c("Пожилые", "Молодые")) +
  scale_shape_discrete(name = "Возраст", 
                       labels = c("Пожилые", "Молодые")) +
  scale_x_discrete(name = "Процесс", 
                   labels = c("Счет", "Рифма", "Прилагательное", 
                              "Образ", "Запоминание")) +
  labs(y = "Число слов")

gg_final
```
 

# Фиксированные и случайные факторы


## Фиксированные и случайные факторы

\resizebox{1\textwidth}{!}{
\begin{tabular}{L{0.2\textwidth} C{0.4\textwidth} C{0.4\textwidth}}
\hline\noalign{\smallskip}
Свойства & Фиксированные факторы & Случайные факторы \\
\hline\noalign{\smallskip}
Уровни фактора & фиксированные, заранее определенные и потенциально воспроизводимые уровни & случайная выборка из всех возможных уровней \\
Используются для тестирования гипотез & о средних значениях отклика между уровнями фактора \linebreak $H _{0}: \mu _1 = \mu _2 = \ldots = \mu _i = \mu$ & о дисперсии отклика между уровнями фактора \linebreak $H _{0}: \sigma_{rand.fact.}^2 = 0$ \\
Выводы можно экстраполировать & только на уровни из анализа & на все возможные уровни \\
Число уровней фактора & Осторожно! Если уровней фактора слишком много, то нужно подбирать слишком много коэффициентов --- должно быть много данных & Важно! Для точной оценки $\sigma$ нужно нужно много уровней фактора --- не менее 5 \\
\hline\noalign{\smallskip}
\end{tabular}
}

## Задание: Примеры фиксированных и случайных факторов

Опишите ситуации, когда эти факторы будут фиксированными, а когда  случайными

  - Несколько произвольно выбранных градаций плотности моллюсков в полевом эксперименте, где плотностью манипулировали.
  
  - Фактор размер червяка (маленький, средний, большой) в выборке червей.
  
  - Деление губы Чупа на зоны с разной степенью распреснения.

\pause

- Приведите другие примеры того, как тип фактора будет зависеть от проверяемых гипотез


## Внимание: сегодня говорили только про фиксированные факторы. 

### Если есть случайные факторы - смешанные модели. О них в магистратуре.

Пакеты `nlme` и `lme4`

Книги:

- Pinheiro, J., Bates, D., 2000. Mixed-Effects Models in S and S-PLUS. Springer.
- Zuur, A.F., Ieno, E.N., Walker, N., Saveliev, A.A., Smith, G.M., 2009. Mixed Effects Models and Extensions in Ecology With R. Springer.


## Take home messages

- Многофакторный дисперсионный анализ позволяет оценить взаимодействие факторов. Если оно значимо, то лучше воздержаться от интерпретации их индивидуальных эффектов
- В случае, если численности групп неравны (несбалансированные данные), лучше использовать III тип сумм квадратов
- В зависимости от типа факторов (фиксированные или случайные) по разному формулируются гипотезы и рассчитывается F-критерий.


## Дополнительные ресурсы

- Quinn, Keough, 2002, pp. 221-250
- Logan, 2010, pp. 313-359
- Sokal, Rohlf, 1995, pp. 321-362
- Zar, 2010, pp. 246-266
