---
title: "Дисперсионный анализ, часть 2"
subtitle: "Математические методы в зоологии с использованием R"
author: "Марина Варфоломеева"
output:
  beamer_presentation:
    colortheme: seagull
    highlight: tango
    fonttheme: structurebold
    includes:
      in_header: ./includes/header.tex
    pandoc_args:
    - --latex-engine=xelatex
    - -V fontsize=10pt
    - -V lang=russian
    slide_level: 2
    theme: CambridgeUS
    toc: yes
---


```{r setup, include = FALSE, cache = FALSE, purl = FALSE}
options(width = 70, scipen = 6)
library(knitr)
opts_chunk$set(fig.show='hold', size='footnotesize', comment="#", warning=FALSE, message=FALSE, dev='cairo_pdf', fig.height=2.5, fig.width=7.7)
```

## Многофакторный дисперсионный анализ

### Вы сможете

- Проводить многофакторный дисперсионный анализ и интерпретироватm его результаты с учетом взаимодействия факторов
- Отличать фиксированные и случайные факторы и выбирать подходящую модель дисперсионного анализа


# Модель многофакторного дисперсионного анализа

## Линейные модели для факторных дисперсионных анализов

- Два фактора A и B, двухфакторное взаимодействие

$y _{ijk} = \mu + \alpha _i + \beta _j + (\alpha \beta) _{ij} + \epsilon _{ijk}$

- Три фактора A, B и C, двухфакторные взаимодействия, трехфакторное взаимодействия

$y _{ijkl} = \mu + \alpha _i + \beta _j + \gamma _k + (\alpha \beta) _{ij} + (\alpha \gamma) _{ik} + (\beta \gamma) _{jk} + (\alpha \beta \gamma) _{ijk} + \epsilon _{ijkl}$

# Взаимодействие факторов

## Взаимодействие факторов

Взаимодействие факторов --- когда эффект фактора B разный в зависимости от уровней фактора A и наоборот

\columnsbegin
\column{0.5\textwidth}

\includegraphics{images/interaction.png}

\column{0.5\textwidth}

На каких рисунках есть взаимодействие факторов?

\pause

- b, c - нет взаимодействия (эффект фактора B одинаковый для групп по фактору A, линии для разных групп по фактору B на графиках расположены параллельно)
- a, d - есть взаимодействие (эффект фактора B разный для групп по фактору A, на графиках линии для разных групп по фактору B расположены под наклоном).

\columnsend

\vskip0pt plus 1filll
\tiny Рисунок из Logan, 2010, fig.12.2

## Взаимодействие факторов может маскировать главные эффекты

\includegraphics{images/interaction1.png}

### Если есть значимое взаимодействие
- главные эффекты обсуждать не имеет смысла  
- пост хок тесты проводятся только для ваимодействия

\vskip0pt plus 1filll
\tiny Рисунок из Quinn, Keough, 2002, fig.9.3


## Задаем модель со взаимодействием в R

Взаимодействие обозначается `:` - двоеточием

Если есть факторы A и B, то их взаимодействие A:B

Для такой модели $y _{ijk} = \mu + \alpha _i + \beta _j + (\alpha \beta) _{ij} + \epsilon _{ijk}$

Формула модели со взаимодействием:

Y ~ A + B + A:B

Сокращенная запись такой же модели обозначает, что модель включает все главные эффекты и их взаимодействия:

Y ~ A*B

 

# Несбалансированные данные, типы сумм квадратов



## Проблемы несбалансированных дизайнов

- Оценки средних в разных группах с разным уровнем точности (Underwood 1997)
- ANOVA менее устойчив к отклонениям от условий применимости (особенно от гомогенности дисперсий) при разных размерах групп (Quinn Keough 2002, section 8.3)
- Проблемы с рассчетом мощности. Если $\sigma _{\epsilon}^2 > 0$ и размеры выборок разные, то $MS _{groups} \over MS _{residuals}$ не следует F-распределению (Searle et al. 1992).

\vfill
\pause

- Cтарайтесь _планировать_ группы равной численности!
- Но если не получилось - не страшно:
    - Для фикс. эффектов неравные размеры - проблема только если значения доверительной вероятности _p_ близки к выбранному критическому уровню значимости $\alpha$

## Если несбалансированные данные, выберите правильный тип сумм квадратов

- SSe и SSab также как в сбалансированных
- SSa, SSb - три способа расчета

- Для сбалансированных дизайнов - результаты одинаковы
- Для несбалансированных дизайнов рекомендуют __суммы квадратов III типа__ если есть взаимодействие факторов (Maxwell & Delaney 1990, Milliken, Johnson 1984, Searle 1993, Yandell 1997). (Правда, этот способ не самый правильный с точки зрения статистики, т.к. основные эффекты факторов тестируются так, как если бы взаимодействие было включено в модель).

## Типы сумм квадратов в дисперсионном анализе

\resizebox{1\textwidth}{!}{
\begin{tabular}{L{0.25\textwidth} C{0.25\textwidth} C{0.25\textwidth} C{0.25\textwidth}}
\hline\noalign{\smallskip}
"Типы сумм квадратов" & I тип & II тип & III тип \\
\hline\noalign{\smallskip}
Название & Последовательная & Без учета взаимодействий высоких порядков & Иерархическая \\
SS & 
SS(A) \linebreak SS(B | A)  \linebreak SS(AB | B, A) & 
SS(A | B) \linebreak SS(B | A) \linebreak SS(AB | B, A) & 
SS(A | B, AB) \linebreak SS(B | A, AB) \linebreak SS(AB | B, A) \\
Величина эффекта зависит от выборки в группе & Да & Да & Нет \\
Результат зависит от порядка включения факторов в модель & Да & Нет & Нет \\
Команда R & aov() & Anova() (пакет car) &  Anova() (пакет car) \\
\hline\noalign{\smallskip}
\end{tabular}
}


 

# Многофакторный дисперсионный анализ в R


## Пример: Возраст и память

Почему пожилые не так хорошо запоминают? Может быть не так тщательно перерабатывают информацию? (Eysenck, 1974)

Факторы:

- `Age` - Возраст:
    - `Younger` - 50 молодых
    - `Older` - 50 пожилых (55-65 лет)
- `Process` - тип активности:
    - `Counting` - посчитать число букв
    - `Rhyming` - придумать рифму к слову
    - `Adjective` - придумать прилагательное
    - `Imagery` - представить образ
    - `Intentional` - запомнить слово

Зависимая переменная - `Words` - сколько вспомнили слов

\vskip0pt plus 1filll
\tiny Пример из http://www.statsci.org/data/general/eysenck.html

## Открываем данные

```{r}
memory <- read.delim(file = "data/eysenck.csv")
head(memory, 10)
```

##   Посмотрим на боксплот

```{r purl=FALSE}
library(ggplot2)
theme_set(theme_bw(base_size = 16) + theme(legend.key = element_blank()))
ggplot(data = memory, aes(x = Age, y = Words)) +
  geom_boxplot(aes(fill = Process))
```

Некрасивый порядок уровней `memory$Process`



## Боксплот с правильным порядком уровней

```{r}
# переставляем в порядке следования средних значений memory$Words
memory$Process <- reorder(memory$Process, memory$Words, FUN = mean)
```
```{r purl=FALSE}
ggplot(data = memory, aes(x = Age, y = Words)) +
  geom_boxplot(aes(fill = Process))
```

## Подбираем линейную модель

Внимание: при использовании III типа сумм квадратов, нужно при подборе линейной модели __обязательно указывать тип контрастов для факторов__. В данном случае --- `contrasts = list(Age = contr.sum, Process = contr.sum)`

```{r tidy=FALSE}
memory_fit <- lm(formula = Words ~ Age * Process, data = memory,
contrasts = list(Age = contr.sum, Process = contr.sum))
```

## Задание

Проверьте условия применимости дисперсионного анализа

- Есть ли гомогенность дисперсий?
- Не видно ли паттернов в остатках?
- Нормальное ли у остатков распределение?

## Решение: 1. Проверяем условия применимости

- Есть ли гомогенность дисперсий?
- Не видно ли трендов в остатках?

```{r purl=FALSE}
memory_diag <- fortify(memory_fit)
ggplot(memory_diag, aes(x = .fitted, y = .stdresid)) + 
  geom_point(aes(size = .cooksd), position = position_jitter(width = .2)) + 
  geom_hline(yintercept = 0)
```

## Решение: 2. Проверяем условия применимости

- Нормальное ли у остатков распределение?

```{r purl=FALSE}
ggplot(memory_diag) + 
  geom_point(stat = "qq", aes(sample = .stdresid)) + 
  geom_abline(aes(intercept = 0, slope = sd(memory_diag$.stdresid)))
```


## Результаты дисперсионного анализа

```{r}
library(car)
Anova(memory_fit, type = 3)
```

\pause

- Взаимодействие достоверно, факторы отдельно можно не тестировать, тк. взаимодействие может все равно изменять их эффект до неузнаваемости.
- Нужно делать пост хок тест по взаимодействию факторов.


## Пост хок тест по взаимодействию факторов

Пост хок тест для взаимодействия факторов делается легче всего "обходным путем" 

1. Создаем переменную-взаимодействие 
2. Подбираем модель без свободного члена 
3. Делаем пост хок тест для этой модели

```{r phoc, eval=FALSE}
memory$AgeProc <- interaction(memory$Age, memory$Process)
cell_means <- lm(Words ~ AgeProc - 1, data = memory)
library(multcomp)
memory_tukey <- glht(cell_means, linfct = mcp(AgeProc = "Tukey"))
summary(memory_tukey)
```

## Смотрим на результаты пост хок теста

В виде таблицы результаты нечитаемы. Лучше построить график.

\small

```{r phoc, echo=FALSE, R.options=list(width = 90)}
```


## Данные для графиков

```{r}
process <- levels(memory$Process)
fprocess <- factor(process, levels = process)
MyData <- expand.grid(Age = levels(memory$Age),
                      Process = fprocess)
MyData <- data.frame(MyData,
  predict(memory_fit, newdata = MyData,
          interval = "confidence"))
```

## Графики для результатов: Столбчатый график

```{r tidy.opts=list(width.cutoff=60)}
pos <- position_dodge(width = 0.3)
gg_barp <- ggplot(data = MyData, aes(x = Process, y = fit, 
            ymin = lwr,  ymax = upr, fill = Age)) +  
  geom_bar(stat = "identity", position = pos, width = 0.3) +  
  geom_errorbar(width = 0.1, position = pos)
gg_barp
```


## Графики для результатов: Точки

```{r tidy.opts=list(width.cutoff=60)}
gg_pointp <- ggplot(data = MyData, aes(x = Process, y = fit, 
              ymin = lwr,  ymax = upr, colour = Age)) + 
  geom_point(aes(shape = Age), size = 3, position = pos) +
  # geom_line(aes(group = Age), position = pos) +
  geom_errorbar(width = 0.1, position = pos) 
gg_pointp
```


## Какой график лучше выбрать?

```{r message = FALSE, fig.width = 10, fig.height = 4}
library(gridExtra)
grid.arrange(gg_barp + theme(legend.position = "bottom"), 
             gg_pointp + theme(legend.position = "bottom"), 
             ncol = 2)
```

\pause

- Максимум данных в минимуме чернил (Tufte, 1983)

## Приводим понравившийся график в приличный вид

```{r tidy.opts=list(width.cutoff=60)}
gg_final <- gg_pointp + 
  labs(y = "Число слов") +
   scale_colour_brewer(name = "Возраст", palette = "Dark2", 
                      labels = c("Пожилые", "Молодые")) +
  scale_shape_discrete(name = "Возраст", 
                      labels = c("Пожилые", "Молодые")) +
  scale_x_discrete(name = "Процесс", palette = "Dark2", 
                      labels = c("Счет", "Рифма", 
                                 "Прилагательное", "Образ", "Запоминание"))
  
gg_final
```
 

# Фиксированные и случайные факторы


## Фиксированные и случайные факторы

\resizebox{1\textwidth}{!}{
\begin{tabular}{L{0.2\textwidth} C{0.4\textwidth} C{0.4\textwidth}}
\hline\noalign{\smallskip}
Свойства & Фиксированные факторы & Случайные факторы \\
\hline\noalign{\smallskip}
Уровни фактора & фиксированные, заранее определенные и потенциально воспроизводимые уровни & случайная выборка из всех возможных уровней \\
Используются для тестирования гипотез & о средних значениях отклика между уровнями фактора \linebreak $H _{0}: \mu _1 = \mu _2 = \ldots = \mu _i = \mu$ & о дисперсии отклика между уровнями фактора \linebreak $H _{0}: \sigma_{rand.fact.}^2 = 0$ \\
Выводы можно экстраполировать & только на уровни из анализа & на все возможные уровни \\
Число уровней фактора & Осторожно! Если уровней фактора слишком много, то нужно подбирать слишком много коэффициентов --- должно быть много данных & Важно! Для точной оценки $\sigma$ нужно нужно много уровней фактора --- не менее 5 \\
\hline\noalign{\smallskip}
\end{tabular}
}

## Задание: Примеры фиксированных и случайных факторов

Опишите ситуации, когда эти факторы будут фиксированными, а когда  случайными

  - Несколько произвольно выбранных градаций плотности моллюсков в полевом эксперименте, где плотностью манипулировали.
  
  - Фактор размер червяка (маленький, средний, большой) в выборке червей.
  
  - Деление губы Чупа на зоны с разной степенью распреснения.

\pause

- Приведите другие примеры того, как тип фактора будет зависеть от проверяемых гипотез


## Внимание: сегодня говорили только про фиксированные факторы. 

### Если есть случайные факторы - смешанные модели. О них в магистратуре.

Пакеты `nlme` и `lme4`

Книги:

- Pinheiro, J., Bates, D., 2000. Mixed-Effects Models in S and S-PLUS. Springer.
- Zuur, A.F., Ieno, E.N., Walker, N., Saveliev, A.A., Smith, G.M., 2009. Mixed Effects Models and Extensions in Ecology With R. Springer.


## Take home messages

- Многофакторный дисперсионный анализ позволяет оценить взаимодействие факторов. Если оно значимо, то лучше воздержаться от интерпретации их индивидуальных эффектов
- Если численности групп равны - получаются одинаковые результаты с использованием I, II, III типы сумм квадратов
- В случае, если численности групп неравны (несбалансированные данные) по разному тестируется значимость факторов (I, II, III типы сумм квадратов)
- В зависимости от типа факторов (фиксированные или случайные) по разному формулируются гипотезы и рассчитывается F-критерий.


## Дополнительные ресурсы

- Quinn, Keough, 2002, pp. 221-250
- Logan, 2010, pp. 313-359
- Sokal, Rohlf, 1995, pp. 321-362
- Zar, 2010, pp. 246-266
