---
title: "Анализ главных компонент"
subtitle: "Математические методы в зоологии с использованием R"
author: "Марина Варфоломеева"
output:
  beamer_presentation:
    colortheme: seagull
    highlight: tango
    fonttheme: structurebold
    includes:
      in_header: ./includes/header.tex
    pandoc_args:
    - --latex-engine=xelatex
    - -V fontsize=10pt
    - -V lang=russian
    slide_level: 2
    theme: CambridgeUS
    toc: yes
---

```{r setup, include = FALSE, cache = FALSE, purl = FALSE}
options(width = 70, scipen = 6)
library(knitr)
opts_chunk$set(fig.show='hold', size='footnotesize', comment="#", warning=FALSE, message=FALSE, dev='cairo_pdf', fig.height=2.5, fig.width=7.7)
```


## Знакомимся с ординацией на примере метода главных компонент

### Вы сможете

- Проводить анализ главных компонент
- Снижать размерность данных, отбирая меньшее число главных компонент
- Оценивать долю объясненной изменчивости
- Интерпретировать компоненты по значениям факторных нагрузок
- Строить ординацию объектов в пространстве главных компонент
- Извлекать значения факторов объектов для дальнейшего использования с другими видами анализов


# Снижение размерности многомерных данных

## Анализ главных компонент --- способ снижения размерности

\columnsbegin
\column{0.48\textwidth}

\blockbegin {Многомерные исходные данные}

В этом примере для простоты - двумерные

```{r ex-data, echo=FALSE, purl=FALSE}
x1 <- c(0.5, 1.0, 1.1, 1.5, 1.9, 2.0, 2.2, 2.3, 2.5, 3.1)
x2 <- c(2.4, 0.7, 2.9, 2.2, 3.0, 2.7, 1.6, 1.1, 1.6, 0.9)
df <- data.frame(x1, x2)
library(ggplot2)
theme_set(theme_classic())
p_raw <- ggplot(df) + geom_point(aes(x = x1, y = x2), colour = "black") + geom_hline(yintercept = 0) + geom_vline(xintercept = 0) + geom_text(aes(x = x1, y = x2, label = rownames(df)), hjust = -0.6)
df
```

\blockend

\column{0.48\textwidth}

```{r echo=FALSE, purl=FALSE, fig.width=4, fig.height=4}
p_raw
```

\columnsend

## Центрирование

\blockbegin{Центрирование}

Из каждого значения переменной нужно вычесть среднее значение этой переменной

\blockend

Если центрировать данные, то центр координат переместится в точку $(\bar x _{1}, \bar x _{2})$

```{r echo=FALSE, purl=FALSE}
# normalize
dfnorm <- data.frame(x1=x1-mean(x1), x2=x2-mean(x2))
dfnorm <- dfnorm[order(x1), ]
p_normalized <- ggplot(dfnorm) + geom_point(aes(x = x1, y = x2), colour = "black") + geom_hline(yintercept = 0) + geom_vline(xintercept = 0) + geom_text(aes(x = x1, y = x2, label = rownames(dfnorm)), hjust = -0.6)
```

\columnsbegin
\column{0.48\textwidth}

Центрированные данные:

```{r echo=FALSE, purl=FALSE}
dfnorm
```

\column{0.48\textwidth}

```{r echo=FALSE, purl=FALSE, fig.width=4, fig.height=4}
p_normalized
```

\columnsend

## Матрица ковариаций между признаками

\columnsbegin
\column{0.48\textwidth}

Исходные данные:

```{r echo=FALSE, purl=FALSE}
dfnorm
```

\column{0.48\textwidth}

Матрица ковариаций:

```{r echo=FALSE, purl=FALSE}
xyCov <- cov(dfnorm)
xyCov
```

\blockbegin{Матрица ковариаций}

- описывает совместное варьирование нескольких переменных
- по диагонали --- дисперсии признаков
- выше и ниже диагонали --- ковариации признаков друг с другом

\blockend

\columnsend

## Матрицу ковариаций можно представить в виде собственных векторов и собственных чисел

Матрица ковариаций:

```{r echo=FALSE, purl=FALSE}
xyCov
```

\columnsbegin
\column{0.48\textwidth}

\blockbegin{Собственные числа}

- используются для оценки вклада главных компонент в общую изменчивость
- дисперсия вдоль собственных векторов пропорциональна их собственным числам

\vskip0pt plus 1filll

\blockend


```{r echo=FALSE, purl=FALSE}
#new axes
eigen_values <- eigen(xyCov)$values
eigen_values
```

\column{0.48\textwidth}

\blockbegin{Собственные векторы}

- задают направление осей главных компонент
- перпендикулярны друг другу
- вдоль первого --- максимальная дисперсия данных, вдоль следующего --- максимальная дисперсия из оставшейся

\vskip0pt plus 1filll

\blockend

```{r echo=FALSE, purl=FALSE}
eigen_vectors <- eigen(xyCov)$vectors
eigen_vectors
```

\columnsend

## С помощью собственных векторов и собственных чисел можно найти в пространстве признаков новые оси, вдоль которых будет максимальный разброс точек.

```{r echo=FALSE, purl=FALSE, fig.width=4, fig.height=4, out.height='2.5in', out.width='2.5in', fig.align='center'}
dfnorm$pc1 <- eigen_vectors[2,1]/eigen_vectors[1,1] * dfnorm$x1
dfnorm$pc2 <- eigen_vectors[2,2]/eigen_vectors[1,2] * dfnorm$x1
# plot of future axes
p_futureax <- p_normalized +
  geom_line(data = dfnorm, aes(x = x1, y = pc1), linetype = "dashed") +
  geom_line(data = dfnorm, aes(x = pc2, y = x1), linetype = "dashed")
p_futureax
```



## Можно найти новые координаты точек в получившемся новом пространстве

\columnsbegin
\column{0.48\textwidth}

Объекты и оси в пространстве исходных признаков:

```{r echo=FALSE, purl=FALSE, fig.height=4, fig.width=4}
p_normalized +
  geom_line(data = dfnorm, aes(x = x1, y = pc1), linetype = "dashed") +
  geom_line(data = dfnorm, aes(x = pc2, y = x1), linetype = "dashed")
```

\column{0.48\textwidth}

Объекты в пространстве новых осей (главных компонент):

```{r echo=FALSE, purl=FALSE, fig.height=4, fig.width=4}
# rotation
library(vegan)
df_pca <- rda(df, scale = TRUE)

df_scores <- data.frame(scores(df_pca, display = "sites", choices = c(1, 2), scaling = "sites"), Id = 1:10)
library(ggrepel)
pcaplot <- ggplot(df_scores, aes(x = PC1, y = PC2)) + geom_point() + geom_text_repel(aes(label = Id)) + coord_equal(xlim = c(-1.4, 1.4), ylim = c(-1.4, 1.4)) + geom_hline(yintercept = 0) + geom_vline(xintercept = 0)
pcaplot
```

\columnsend

## На графике ординации изображено новое пространство

```{r echo=FALSE, purl=FALSE, fig.align='center', fig.height=4, fig.width=4}
pcaplot
```

\columnsbegin
\column{0.48\textwidth}

По собственным числам судим о доле изменчивости, объясненной новыми направлениями осей (компонентами)

- PC1 --- больше всего изменчивости
- PC2 --- то, что осталось

\column{0.48\textwidth}

По новым координатам судим о близости объектов

\vfill

По факторным нагрузкам исходных переменных на компоненты интерпретируем новые направления

\vfill

\columnsend

# Анализ главных компонент в R

## Пример: Морфометрия поссумов

\columnsbegin
\column{0.48\textwidth}

\includegraphics{images/possum.jpg}

\tiny{Possum by Hasitha Tudugalle on Flickr
https://www.flickr.com/photos/hasitha\_tudugalle/6037880962}

\column{0.48\textwidth}



\columnsend

\tiny {Данные Lindenmayer et al. (1995)}

## Знакомимся с данными

```{r}
library(DAAG)
data(possum)
colnames(possum)

sum(is.na(possum))
possum[!complete.cases(possum), ]
```

##

```{r}
# поссумы из разных сайтов
table(possum$site)
# поссумы из 2 популяций
table(possum$Pop)
```

##

```{r}
# половой состав выборок из разных сайтов
with(possum, table(sex, site, Pop))
```

##

```{r}
# В исходных данных сайты закодированы цифрами
unique(possum$site)
# Добавим названия сайтов
possum$site <- factor(possum$site, 
levels = 1:7,
labels = c("Cambarville","Bellbird",
           "Whian Whian", "Byrangery",
           "Conondale ","Allyn River",
           "Bulburin"))
```

## Как связаны признаки между собой?

Можно построить серию графиков с признаками во всех возможных комбинациях.

```{r pairs-pos, eval=FALSE, tidy.opts=list(blank=FALSE, width.cutoff=60)}
library(RColorBrewer)
# цвета из Брюеровской палитры
cols <- brewer.pal(n = length(levels(possum$site)), name = "Set2")
# график
pairs(possum[, c(6:14, 2)], col = cols[possum$site], 
      pch =  as.numeric(possum$sex))
```

##

```{r,pairs-pos,fig.height=6.5,fig.width=10,out.height='4in', out.width='5in', echo=FALSE, purl=FALSE,cache=FALSE}
```


## Анализ главных компонент

```{r}
library(vegan)
# возьмем только строки, где нет пропущенных значений
possum <- possum[complete.cases(possum), ]
# ординация, используем переменные с hdlngth по belly
ord <- rda(possum[, 6:14], scale = TRUE)
```

```{r smrord, eval=FALSE}
summary(ord)
```

## Все результаты можно посмотреть при помощи функции `summary()`

\small

```{r, eval=TRUE, echo=FALSE, purl=FALSE}
summary(ord)
```


## Части результатов в `summary()`

- Importance of components --- собственные числа (eigenvalues) и доля объясненной изменчивости
- Species scores --- факторные нагрузки исходных переменных на каждую из компонент
- Site scores --- факторные координаты объектов

### Масштабирование --- scaling

- __scaling = "species", correlation = TRUE__ --- отношения между переменными (нагрузки переменных пересчитаны с учетом соб. чисел, интерпретируются как корреляции)
- __scaling = "sites"__ --- отношения между объектами (факт. координаты пересчитаны с учетом соб. чисел)

## Что нужно знать, чтобы интерпретировать результаты?

Мы хотим снизить размерность данных и вместо n-дцати исходных признаков получить несколько главных компонент (лучше 2 или 3 для удобства интерпретации).

Эти главные компоненты будут описывать данные почти так же хорошо, как исходные признаки, но при этом будут независимы друг от друга.

Эти компоненты мы сможем трактовать как сложные признаки и описывать отношения между объектами в терминах этих признаков.

1. Сколько компонент нужно оставить?
2. Сколько общей изменчивости объясняют оставленные компоненты?
3. Что означают получившиеся компоненты?
4. Как располагаются объекты в пространстве главных компонент?

## 1А. Cколько компонент нужно оставить?

Вариант А. Оставляем компоненты с соб. числами > 1 (правило Кайзера)

```{r}
eigenvals(ord)
eigenvals(ord) > mean(eigenvals(ord))
```

## 1Б. Cколько компонент нужно оставить?

Вариант Б. Оставляем компоненты, кот объясняют больше изменчивости, чем возможно случайно (по модели сломанной палки).

Строим график собственных чисел

```{r, fig.height=3}
screeplot(ord, bstick = TRUE, type = "lines")
abline(h = 1, lty = 2)
```

## 2. Сколько изменчивости объясняют компоненты?

Допустим, мы решили оставить первые две компоненты. 

Изменчивость, объясненная каждой из компонент, в процентах

```{r}
eigenvals(ord)/sum(eigenvals(ord))*100
```

Первые две компоненты объясняют `r round(sum(eigenvals(ord)[1:2]/sum(eigenvals(ord))*100), 0)` % общей изменчивости


## 3. Что означают получившиеся компоненты?

Факторные нагрузки описывают связь переменных с компонентами

- Вклад переменных в изменчивость вдоль компоненты тем сильнее, чем больше модуль их факторной нагрузки.
- Знак факторной нагрузки означает направление изменения исходной переменной вдоль главной компоненты.

\small

```{r}
scores(ord, display = "species", choices = c(1, 2, 3),
       scaling = "species", correlation = TRUE)
```

## 3. Что означают получившиеся компоненты?

                PC1         PC2          PC3
\begin{lstlisting}
hdlngth  |\textbf{-0.4713851}| -0.04837773  0.078655520
skullw   |\textbf{-0.4194429}| -0.08480655  0.131206176
totlngth |\textbf{-0.4542416}| -0.05969730 -0.177801904
taill    -0.2098116 |\textbf{-0.36809068}| -0.279173018
footlgth -0.3333944  |\textbf{0.38003868}| -0.041289909
earconch -0.1504873  |\textbf{0.48821273}| -0.011420156
eye      -0.2017138 -0.21130983  |\textbf{0.370315121}|
chest    |\textbf{-0.4446740}|  0.06787162 -0.005893116
belly    |\textbf{-0.3983862}| -0.06276943 -0.023506174
\end{lstlisting}

- Первая главная компонента --- это физические размеры поссумов (высокие нагрузки у переменных длина головы, общая длина, измерения черепа, груди и живота). У нагрузок отрицательный знак, значит у крупных поссумов будут маленькие значения координат по первой компоненте.
- Вторая главная компонента --- длина ушей, ног и хвоста. Высокие значения по этой компоненте у поссумов с большими ушами, длинными ногами и коротким хвостом.
- Третья главная компонента --- размеры глаз. Высокие значения по этой компоненте будут у поссумов с большими глазами.


## Можно нарисовать факторные нагрузки на графике

- Чем ближе стрелки исходных признаков к оси компоненты, тем выше их нагрузка.
- Стрелки направлены в сторону увеличения значения исходного признака

```{r fig.height=3.5, fig.width=4, out.width='2.5in', out.height='2in', fig.align='center'}
biplot(ord, scaling = "species", correlation = TRUE, 
       main = "PCA -  species scaling", display = "species")
```


## График факторных нагрузок в ggplot2

```{r ggload-pos, eval=FALSE}
library(ggplot2)
theme_set(theme_bw())
library(ggrepel) # для подписей
library(grid) # для стрелочек
ar <- arrow(length = unit(0.1, "cm"))

df_load <- data.frame(scores(ord, display = "species",
         choices = c(1, 2), scaling = "species"))

ggloadings <- ggplot(df_load) + 
  geom_text_repel(aes(x = PC1, y = PC2, 
    label = rownames(df_load)), segment.alpha = 0.5) + 
  geom_segment(aes(x = 0, y = 0, xend = PC1, yend = PC2), 
    colour = "grey40", arrow = ar) + 
  coord_equal(xlim = c(-2, 2), ylim = c(-2, 2))
ggloadings
```

## График факторных нагрузок в ggplot2

```{r ggload-pos, eval=TRUE, echo=FALSE, purl=FALSE, fig.align='center'}
```


## Интерпретируем компоненты по графику факторных нагрузок

\columnsbegin
\column{0.48\textwidth}

- Первая главная компонента --- это физические размеры поссумов (высокие нагрузки у переменных длина головы, общая длина, измерения черепа, груди и живота). У нагрузок отрицательный знак, значит у крупных поссумов будут маленькие значения координат по первой компоненте.
- Вторая главная компонента --- длина ушей, ног и хвоста. Высокие значения по этой компоненте у поссумов с большими ушами, длинными ногами и коротким хвостом.

\column{0.48\textwidth}

```{r, ggload-pos, message=FALSE, warning=FALSE, echo=FALSE, purl=FALSE, fig.height=4,fig.width=4}
```

\columnsend

## 4. Значения факторов (= факторные координаты) --- координаты объектов в пространстве главных компонент

\small

```{r}
# Координаты можно добыть так (но сейчас нам нужен только график)
scores(ord, display = "sites",  choices = c(1, 2, 3), scaling = "sites")
```

## График факторных координат (= график ординации)

```{r fig.height=5, fig.width=5, out.width='3in', out.height='3in', fig.align='center'}
biplot(ord, scaling = "sites", display = "sites", 
       type = "t", main = "PCA - sites scaling")
```

## График факторных координат в ggplot2

```{r ggscor-pos, eval=FALSE}
df_scores <- data.frame(possum, scores(ord, display = "sites",
                                       choices = c(1, 2, 3), 
                                       scaling = "sites"))

ggscores <- ggplot(df_scores, aes(x = PC1, y = PC2, 
                        colour = site, shape = sex)) + 
  geom_point(size = 2) +
  coord_equal(xlim = c(-1, 1), ylim = c(-1, 1))
ggscores
```

## График факторных координат в ggplot2

```{r ggscor-pos, eval=TRUE, echo=FALSE, purl=FALSE, fig.align='center', fig.width=8, fig.height=4, out.width='5in', out.height='3in'}
```

## Интерпретируем сходство объектов по графику ординации

Первые две компоненты объясняют 65% общей изменчивости

44% общей изменчивости объясняет первая главная компонента, связанная с размером особей. Более крупные поссумы встречаются в популяциях из Камбарвиля и Бирангери

\columnsbegin
\column{0.4\textwidth}

Вторая компонента --- которую мы интерпретировали как пропорции ног, ушей и хвоста --- объясняет 21% общей изменчивости. Внутри отдельных популяций поссумы мало отличаются по этим параметрам (об этом говорит небольшой разброс точек вдоль второй компоненты). Зато поссумы из Камбарвиля и Беллберда не похожи на других: у них относительно более крупные уши, длинные ноги и короткие хвосты, чем у поссумов из других популяций.

\column{0.6\textwidth}

```{r echo=FALSE, purl=FALSE, height = 6, width = 6, out.height='3.5in', out.width='2.5in'}
ggscores
```

\columnsend

## Несколько графиков рядом: `grid.arrange()`

```{r}
library(gridExtra)
grid.arrange(ggloadings, ggscores, nrow = 1)
```

## Несколько графиков рядом: `gtable`

```{r}
library(gtable)
g1 <- ggplotGrob(ggloadings)
g2 <- ggplotGrob(ggscores)
g <- gtable:::cbind_gtable(g1, g2, size = "first")
grid.newpage()
grid.draw(g)
```


## Факторные координаты можно использовать для снижения размерности данных

Было 7 скоррелированных признаков, стало 2 __независимых__ (они ведь перпендикулярны) главных компоненты

Значения факторных координат можно использовать в анализах, где нужна независимость переменных:

- Множественная регрессия
- Дискриминантный анализ (например, генетические данные)
- Дисперсионный анализ
- Корреляция с другими признаками, которые не были использованы в анализе главных компонент, и т.д., и т.п.

## Так можно экстрагировать компоненты с исходными данными

```{r}
scrs <- scores(ord, display = "sites",  
               choices = c(1, 2, 3), scaling = "sites")
data_with_pc <- data.frame(possum, scrs)
head(data_with_pc)
```

## Условия применимости анализа главных компонент

Похожи на условия применимости множественной линейной регрессии

- Линейные связи между переменными (т.к. матрица корреляций или ковариаций)
- Исключить наблюдения, в которых есть пропущенные значения
- Если много нулей --- трансформация данных (например, трансформация Хелингера)
- Если очень много нулей --- удалить такие переменные из анализа

## Пример: Морфометрия египетских черепов

\columnsbegin
\column{0.48\textwidth}

Измерения 150 черепов в мм:

- mb --- максимальная ширина
- bh --- высота от основания до макушки
- bl --- расстояние от основания черепа до края в. челюсти
- nh --- высота носа 

Эпоха (epoch):

- 1 --- ранний прединастический период (ок. 4000 до н.э.)
- 2 --- поздний прединастический период (ок. 3300 до н.э.)
- 3 --- 12 и 13 династии (ок. 1850 до н.э.)
- 4 --- Птолемейский период (ок. 200 до н.э.)
- 5 --- Римский период (ок. 150 н.э.)

\column{0.48\textwidth}

\includegraphics{images/skulls.png}
\columnsend

\tiny {Данные Thompson, Randall-Maciver (1905). Источник Manly (1994).}

## Знакомимся с данными

```{r}
library(HSAUR)
data("skulls")
str(skulls, vec.len = 2)
sum(is.na(skulls))
table(skulls$epoch)
```

##

```{r fig.height=4}
# цвета
library(RColorBrewer)
cols <- brewer.pal(n = length(levels(skulls$epoch)), name = "Set1")
# график
pairs(skulls[, -1], col = cols[skulls$epoch])
```

## Задание: 

Сделайте анализ главных компонент. Как менялась форма черепов в древнем египте в разные эпохи?

## Решение

Делаем анализ главных компонент.

Не забудьте оставить в исходных данных только непрерывные переменные

```{r purl=FALSE}
ord1 <- rda(skulls[, -1], scale = TRUE)
```

## Cколько компонент нужно оставить?

```{r purl=FALSE, fig.height=3}
screeplot(ord1, bstick = TRUE, type = "lines")
abline(h = 1, lty = 2)
```

\pause

- Оставляем две компоненты (можно даже одну)

## Сколько изменчивости объясняют компоненты?

```{r purl=FALSE}
eig <- eigenvals(ord1)
explained <- sum(eig[1:2])/sum(eig) * 100
explained
```

\pause

- Компоненты вместе объясняют `r round(explained, 0)` % общей изменчивости

## Что означают получившиеся компоненты?

- Вдоль 1й компоненты уменьшается расстояние от основания черепа до края в. челюсти (bl) и высота от основания до макушки (bh)
- Вдоль 2й компоненты уменьшается высота носа (nh) и максимальная ширина (mb)

```{r purl=FALSE}
scores(ord1, display = "species", choices = c(1, 2), 
       scaling = "species", correlation = TRUE)
```

## Что означают получившиеся компоненты?

```{r loadings, purl=FALSE, eval=FALSE}
df_load <- as.data.frame(scores(ord1, display = "species", choices = c(1, 2, 3), scaling = "species"))
ar <- arrow(length = unit(0.1, "cm"))
ggloadings1 <- ggplot(df_load) + 
  geom_text_repel(aes(x = PC1, y = PC2, 
                      label = rownames(df_load))) + 
  geom_segment(aes(x = 0, y = 0, xend = PC1, yend = PC2), 
               colour = "grey40", arrow = ar) + 
  coord_equal(xlim = c(-2.3, 2), ylim = c(-2.3, 2))
ggloadings1
```

## Что означают получившиеся компоненты?

\columnsbegin

\column{0.48\textwidth}

```{r loadings, purl=FALSE, fig.height=3.5, echo=FALSE, purl=FALSE, eval=TRUE}
```

\column{0.48\textwidth}

- Вдоль 1й компоненты уменьшается расстояние от основания черепа до края в. челюсти (bl) и высота от основания до макушки (bh)
- Вдоль 2й компоненты уменьшается высота носа (nh) и максимальная ширина (mb)

\columnsend


## Как располагаются объекты в пространстве главных компонент?

```{r skull-ord, purl=FALSE, eval=FALSE}
df_scores1 <- data.frame(skulls, scores(ord1, display = "sites", choices = c(1, 2, 3), scaling = "sites"))

ggscores1 <- ggplot(df_scores1, aes(x = PC1, y = PC2)) + geom_point(aes(colour = epoch)) +
  coord_equal(xlim = c(-1, 1), ylim = c(-1, 1))
ggscores1
```

## Как располагаются объекты в пространстве главных компонент?

```{r skull-ord, eval=TRUE, echo=FALSE, purl=FALSE}
```

## Для облегчения интерпретации располагаем графики рядом

```{r purl=FALSE, out.height='2in'}
g1 <- ggplotGrob(ggloadings1)
g2 <- ggplotGrob(ggscores1)
g <- gtable:::cbind_gtable(g1, g2, "first")
grid.newpage()
grid.draw(g)
```

\pause

\small

- С течением времени форма черепов древних египтян изменялась. Постепенно увеличивались размеры черепа, а длина носа практически не изменялась.


## Take home messages

- Метод главных компонент:
    - исследование связей между переменными
    - построение ординации объектов
    - снижение размерности данных
- Собственные числа --- вклад компонент в общую изменчивость
- Факторные нагрузки --- связь исходных переменных с компонентами --- используются для интерпретации
- Значения факторов (факторные координаты) - новые координаты объектов в пространстве уменьшенной размерности
- Значения факторов можно использовать как новые комплексные переменные в других видах анализов.


## Дополнительные ресурсы

- Borcard, D., Gillet, F., Legendre, P., 2011. Numerical ecology with R. Springer.
- Legendre, P., Legendre, L., 2012. Numerical ecology. Elsevier.
- Oksanen, J., 2011. Multivariate analysis of ecological communities in R: vegan tutorial. R package version 2–0.
- The Ordination Web Page URL http://ordination.okstate.edu/ (accessed 10.21.13).
- Quinn, G.G.P., Keough, M.J., 2002. Experimental design and data analysis for biologists. Cambridge University Press.
- Zuur, A.F., Ieno, E.N., Smith, G.M., 2007. Analysing ecological data. Springer.

