---
title: "Анализ главных компонент"
subtitle: "Математические методы в зоологии с использованием R"
author: "Марина Варфоломеева"
classoption: 't,xcolor=table'
language: russian, english
output:
  beamer_presentation:
    colortheme: seagull
    highlight: tango
    fonttheme: structurebold
    latex_engine: xelatex
    includes:
      in_header: ./includes/header.tex
    pandoc_args:
    - -V fontsize=10pt
    slide_level: 2
    fig_crop: false
    theme: CambridgeUS
    toc: no
---

```{r setup, include = FALSE, cache = FALSE, purl = FALSE}
options(width = 70, scipen = 6)
library(knitr)
opts_chunk$set(fig.show='hold', size='footnotesize', comment='#', warning=FALSE, message=FALSE, dev='cairo_pdf', fig.height=2.5, fig.width=7.7)
```


## Знакомимся с ординацией на примере метода главных компонент

### Вы сможете

- Проводить анализ главных компонент
- Снижать размерность данных, отбирая меньшее число главных компонент
- Оценивать долю объясненной изменчивости
- Интерпретировать компоненты по значениям факторных нагрузок
- Строить ординацию объектов в пространстве главных компонент
- Извлекать значения факторов объектов для дальнейшего использования с другими видами анализов


# Снижение размерности многомерных данных

## Анализ главных компонент --- способ снижения размерности

\columnsbegin
\column{0.25\textwidth}

\blockbegin {Многомерные исходные данные}

```{r ex-data, echo=FALSE, purl=FALSE}
library(vegan)
library(dplyr)
library(ggplot2)
library(ggrepel)
theme_set(theme_classic())

X <- trees %>% 
  mutate(x1 = round(Girth * 2.54, 1), 
         x2 = round(Height * 0.3048, 1)) %>% 
  select(-Girth:-Volume) %>% 
  arrange(x1, x2) %>% 
  as.matrix()

p_raw <- ggplot(as.data.frame(X)) + geom_point(aes(x = x1, y = x2), colour = 'black') + geom_text(aes(x = x1, y = x2, label = 1:nrow(X)), hjust = -0.3, size = 3) + theme_classic() + coord_fixed(expand = FALSE, xlim = c(0, max(X[, 1]) + 3), ylim = c(0, max(X[, 2]) + 2))
head(X)
```

\blockend

\column{0.75\textwidth}

```{r echo=FALSE, purl=FALSE, fig.width=5.5, fig.height=3.5, out.width='0.99\\linewidth'}
p_raw 
```

\columnsend

В этом примере для простоты используются двумерные данные, т.е. у каждого наблюдения (строки) есть два свойства (столбцы). Например, это могут быть свойства деревьев: x1 --- диаметр ствола, x2 --- высота ствола.

## Центрирование

\blockbegin{Центрирование}

Из каждого значения переменной нужно вычесть среднее значение этой переменной.



\blockend


```{r echo=FALSE, purl=FALSE}
#centered
X_cent <- scale(X, scale = FALSE)

p_centered <- ggplot(as.data.frame(X_cent)) + geom_point(aes(x = x1, y = x2), colour = 'black') + geom_hline(yintercept = 0) + geom_vline(xintercept = 0) + geom_text(aes(x = x1, y = x2, label = 1:nrow(X_cent)), hjust = -0.4, size = 3) + coord_fixed()
```

\columnsbegin
\column{0.25\textwidth}

Центрированные данные:

```{r echo=FALSE, purl=FALSE}
head(round(X_cent, 1))
```

\column{0.75\textwidth}

```{r echo=FALSE, purl=FALSE, fig.width=5.5, fig.height=2.5}
p_centered
```

\columnsend

Если центрировать данные (вычесть `r paste("среднее ", colnames(X), " = ", round(colMeans(X), 1), collapse = ", ")`), то центр координат переместится в точку $(\bar x _{1}, \bar x _{2})$

## Матрица ковариаций между признаками

\columnsbegin
\column{0.3\textwidth}

Исходные данные:

```{r echo=FALSE, purl=FALSE}
head(X)
```

\column{0.7\textwidth}

Из исходных данных получают матрицу ковариаций:

```{r echo=FALSE, purl=FALSE}
# X_cov <- cov(X)
X_cov <- t(X_cent) %*% X_cent/(nrow(X_cent) - 1)
X_cov
```

\vspace{3\baselineskip}

\blockbegin{Матрица ковариаций}

- описывает совместное варьирование нескольких переменных
- по диагонали --- дисперсии признаков
- выше и ниже диагонали --- ковариации признаков друг с другом

\blockend

\columnsend

## Матрицу ковариаций можно представить в виде собственных векторов и собственных чисел

\small

Матрица ковариаций

```{r echo=FALSE, purl=FALSE}
X_cov
```

\columnsbegin
\column{0.49\textwidth}

\blockbegin{Собственные числа}

- используются для оценки вклада главных компонент в общую изменчивость
- дисперсия вдоль собственных векторов пропорциональна их собственным числам

\vskip0pt plus 1filll

\blockend


```{r echo=FALSE, purl=FALSE}
#new axes
e_val <- eigen(X_cov)$values
e_val
```

\column{0.49\textwidth}

\blockbegin{Собственные векторы}

- их столько же, сколько исходных переменных
- перпендикулярны друг другу
- задают направление осей главных компонент
- вдоль первого --- максимальная дисперсия данных, вдоль следующего --- максимальная дисперсия из оставшейся и т.д.

\vskip0pt plus 1filll

\blockend

```{r echo=FALSE, purl=FALSE}
e_vec <- eigen(X_cov)$vectors
e_vec
```

\columnsend

## С помощью собственных векторов и собственных чисел можно найти в пространстве признаков новые оси, вдоль которых будет максимальный разброс точек.

```{r echo=FALSE, purl=FALSE, fig.width=9.5, fig.height=2.75, out.width='0.99\\linewidth'}
e_vec_scaled <- e_vec %*% sqrt(diag(e_val))

PC1 <- data.frame(x = c(mean(X_cent[, 1]), -e_vec_scaled[1, 1]),
                  y = c(mean(X_cent[, 2]),  -e_vec_scaled[2, 1]))

PC2 <- data.frame(x = c(mean(X_cent[, 1]),  -e_vec_scaled[1, 2]),
                  y = c(mean(X_cent[, 2]),  -e_vec_scaled[2, 2]))

p_futureax <- p_centered +
  geom_line(data = PC1, aes(x = x, y = y), colour = "blue", size = 1.5)  +
  geom_line(data = PC2, aes(x = x, y = y), colour = "blue", size = 1.5) +
  coord_equal()
p_futureax
```



## Можно найти новые координаты точек в получившемся новом пространстве

```{r echo=FALSE, purl=FALSE, fig.width=9.5, fig.height=2.75, out.width='0.99\\linewidth'}
p_futureax + labs(title = "До PCA: объекты и оси в пространстве исходных признаков")
```

```{r echo=FALSE, purl=FALSE, fig.width=9.5, fig.height=2.75, out.width='0.95\\linewidth'}
df_pca <- rda(X, scale = FALSE)

df_scores <- data.frame(scores(df_pca, display = 'sites', choices = c(1, 2), scaling = 'sites'), Id = 1:nrow(X))

pcaplot <- ggplot(data = df_scores, aes(x = PC1, y = PC2)) + geom_point() + geom_text_repel(aes(label = Id)) + geom_hline(yintercept = 0) + geom_vline(xintercept = 0) + coord_equal()
pcaplot + labs(title = "После PCA: Объекты в пространстве новых осей (главных компонент)")
```

## На графике ординации изображено новое пространство

```{r echo=FALSE, purl=FALSE, fig.align='center', fig.height=2.75, fig.width=9.5, out.width='0.99\\linewidth'}
pcaplot
```

\columnsbegin
\column{0.49\textwidth}

По собственным числам судим о доле изменчивости, объясненной новыми направлениями осей (компонентами)

- PC1 --- больше всего изменчивости
- PC2 --- то, что осталось

\column{0.49\textwidth}

По новым координатам судим о близости объектов

\vfill

По факторным нагрузкам исходных переменных на компоненты интерпретируем новые направления

\vfill

\columnsend

# Анализ главных компонент в R

## Пример: Морфометрия поссумов

\columnsbegin
\column{0.49\textwidth}

\includegraphics[width=0.9\linewidth]{images/possum.jpg}

\tiny
pos by Hasitha Tudugalle on Flickr  
\url{https://www.flickr.com/photos/hasitha\_tudugalle/6037880962}

\column{0.49\textwidth}



\columnsend

\tiny Данные Lindenmayer et al. (1995)

## Знакомимся с данными

```{r}
library(DAAG)
data(possum)
colnames(possum)

colSums(is.na(possum))
# оставим только строки с полными наблюдениями
pos <- possum[complete.cases(possum), ]
```

##

```{r}
# поссумы из разных сайтов из 2 популяций
table(pos$site, pos$Pop)
```

##

```{r}
# половой состав выборок из разных сайтов
table(pos$sex, pos$site, pos$Pop)
```

## Как связаны признаки между собой?

Можно построить серию графиков с признаками во всех возможных комбинациях.

```{r pairs-pos, eval=FALSE, tidy.opts=list(blank=FALSE, width.cutoff=60)}
# сколько всего сайтов
n_sites <- length(unique(pos$site))
# цвета из Брюеровской палитры 'Set1'
library(RColorBrewer)
cols <- brewer.pal(n = n_sites, name = 'Set1')
# график морфометрических переменных
pairs(pos[, 6:14], col = cols[pos$site], 
      pch =  as.numeric(pos$sex))
```

##

```{r,pairs-pos,fig.height=6.5,fig.width=10,out.height='4in', out.width='5in', echo=FALSE, purl=FALSE,cache=FALSE}
```


## Анализ главных компонент

```{r}
library(vegan)
# ординация, используем морфометрические переменные (с hdlngth по belly)
ord <- rda(pos[, 6:14], scale = TRUE)
```

```{r smrord, eval=FALSE}
summary(ord)
```

## Все результаты можно посмотреть при помощи функции `summary()`

\small

```{r, eval=TRUE, echo=FALSE, purl=FALSE}
summary(ord)
```


## Части результатов в `summary()`

- Importance of components --- __собственные числа__ (eigenvalues) и доля объясненной изменчивости
- Species scores --- __факторные нагрузки исходных переменных__ на каждую из компонент
- Site scores --- __факторные координаты объектов__

### Масштабирование --- scaling

- __scaling = "species", correlation = TRUE__ --- отношения между переменными (нагрузки переменных пересчитаны с учетом соб. чисел, интерпретируются как корреляции)
- __scaling = "sites"__ --- отношения между объектами (факт. координаты пересчитаны с учетом соб. чисел)

## Что нужно знать, чтобы интерпретировать результаты?

Мы хотим снизить размерность данных и вместо множества исходных признаков получить несколько главных компонент (лучше 2 или 3 для удобства интерпретации).

Эти главные компоненты будут описывать данные почти так же хорошо, как исходные признаки, но при этом будут независимы друг от друга.

Мы сможем трактовать компоненты как сложные признаки и описывать отношения между объектами в терминах этих признаков.

Чтобы все это получилось, нужно ответить на несколько вопросов:

1. Сколько компонент нужно оставить?
2. Сколько общей изменчивости объясняют оставленные компоненты?
3. Что означают получившиеся компоненты?
4. Как располагаются объекты в пространстве главных компонент?


## 1. Cколько компонент нужно оставить?

Можно оставить только компоненты, которые объясняют больше изменчивости, чем возможно случайно (по модели сломанной палки), либо только компоненты, которые объясняют суммарно заданный процент общей изменчивости (см. далее).

Строим график собственных чисел

```{r, fig.height=3}
screeplot(ord, bstick = TRUE, type = 'lines')
```

## 2. Сколько изменчивости объясняют компоненты?

Допустим, мы решили оставить первые две компоненты. 

Изменчивость, объясненная каждой из компонент, в процентах

```{r}
eigenvals(ord) / sum(eigenvals(ord)) * 100
```

Первые две компоненты объясняют `r round(sum(eigenvals(ord)[1:2]/sum(eigenvals(ord))*100), 0)` % общей изменчивости.


## 3. Что означают получившиеся компоненты?

Факторные нагрузки описывают связь переменных с компонентами

- Вклад переменных в изменчивость вдоль компоненты тем сильнее, чем больше модуль их факторной нагрузки.
- Знак факторной нагрузки означает направление изменения исходной переменной вдоль главной компоненты.

\small

```{r}
scores(ord, display = 'species', choices = c(1, 2, 3),
       scaling = 'species', correlation = TRUE)
```

## 3. Что означают получившиеся компоненты?

                PC1         PC2          PC3
\begin{lstlisting}
hdlngth  |\textbf{-0.4713851}| -0.04837773  0.078655520
skullw   |\textbf{-0.4194429}| -0.08480655  0.131206176
totlngth |\textbf{-0.4542416}| -0.05969730 -0.177801904
taill    -0.2098116 |\textbf{-0.36809068}| -0.279173018
footlgth -0.3333944  |\textbf{0.38003868}| -0.041289909
earconch -0.1504873  |\textbf{0.48821273}| -0.011420156
eye      -0.2017138 -0.21130983  |\textbf{0.370315121}|
chest    |\textbf{-0.4446740}|  0.06787162 -0.005893116
belly    |\textbf{-0.3983862}| -0.06276943 -0.023506174
\end{lstlisting}

- PC1 --- это физические размеры поссумов (высокие нагрузки у переменных длина головы, общая длина, измерения черепа, груди и живота). У нагрузок отрицательный знак, значит у крупных поссумов будут маленькие значения координат по первой компоненте.
- PC2 --- длина ушей, ног и хвоста. Высокие значения по этой компоненте у поссумов с большими ушами, длинными ногами и коротким хвостом.
- PC3 --- размеры глаз. Высокие значения по этой компоненте будут у поссумов с большими глазами.


## Можно нарисовать факторные нагрузки на графике

- Чем ближе стрелки исходных признаков к оси компоненты, тем выше их нагрузка.
- Стрелки направлены в сторону увеличения значения исходного признака

```{r fig.height=3.5, fig.width=4, out.width='2.5in', out.height='2in', fig.align='center'}
biplot(ord, scaling = 'species', correlation = TRUE, 
       main = 'PCA -  species scaling', display = 'species')
```


## График факторных нагрузок в ggplot2

```{r ggload-pos, eval=FALSE}
library(ggplot2)
theme_set(theme_bw())
library(ggrepel) # для подписей (geom_text_repel)
library(grid) # для стрелочек
# параметры стрелочек
ar <- arrow(length = unit(0.1, 'cm'))
# датафрейм с факторными нагрузками
df_load <- data.frame(scores(ord, display = 'species',
         choices = c(1, 2), scaling = 'species', correlation = TRUE))
# график
ggloadings <- ggplot(df_load) + 
  geom_text_repel(aes(x = PC1, y = PC2,
    label = rownames(df_load)), segment.alpha = 0.5, size = 3) + 
  geom_segment(aes(x = 0, y = 0, xend = PC1, yend = PC2), 
    colour = 'grey40', arrow = ar) + 
  coord_equal(xlim = c(-0.8, 0.8), ylim = c(-0.8, 0.8))
ggloadings
```

## График факторных нагрузок в ggplot2

```{r ggload-pos, eval=TRUE, echo=FALSE, purl=FALSE, fig.align='center', out.width='3in'}
```


## Интерпретируем компоненты по графику факторных нагрузок

\columnsbegin
\column{0.49\textwidth}

- PC1 --- это физические размеры поссумов (высокие нагрузки у переменных длина головы, общая длина, измерения черепа, груди и живота). У нагрузок отрицательный знак, значит у крупных поссумов будут маленькие значения координат по первой компоненте.
- PC2 --- длина ушей, ног и хвоста. Высокие значения по этой компоненте у поссумов с большими ушами, длинными ногами и коротким хвостом.

\column{0.49\textwidth}

```{r, ggload-pos, message=FALSE, warning=FALSE, echo=FALSE, purl=FALSE, fig.height=4,fig.width=4}
```

\columnsend

## 4. Значения факторов (= факторные координаты) --- координаты объектов в пространстве главных компонент

\small

```{r}
# Координаты можно добыть так (но сейчас нам нужен только график)
scores(ord, display = 'sites',  choices = c(1, 2, 3), scaling = 'sites')
```

## График факторных координат (= график ординации)

```{r fig.height=5, fig.width=5, out.width='2.6in', out.height='2.6in', fig.align='center'}
biplot(ord, scaling = 'sites', display = 'sites', 
       type = 't', main = 'PCA - sites scaling')
```

## График факторных координат в ggplot2

```{r ggscor-pos, fig.height = 2.3, fig.width = 5, out.width='0.8\\linewidth', fig.align='center'}
# данные для графика: факторные координаты и исходные переменные
df_scores <- data.frame(pos, 
                        scores(ord, display = 'sites', scaling = 'sites', 
                               choices = c(1, 2, 3)))
# график ординации
ggscores <- ggplot(df_scores, aes(x = PC1, y = PC2, 
                                  colour = Pop, shape = sex)) + 
  geom_point(size = 2) + coord_equal()
ggscores
```

## Для удобства интерпретации ординации, располагаем ее рядом с графиком факторных нагрузок

\footnotesize

```{r out.height='3.5in'}
library(cowplot)
plot_grid(ggloadings, ggscores, labels = 'AUTO', align = 'hv', axis = 'r')
```

\pause

Первые две компоненты объясняют 65% общей изменчивости. Первая компонента (44%) связана с размером особей. Вторая компонента (21%) описывает пропорции ног, ушей и хвоста. Внутри популяций поссумы мало различаются по этим параметрам (об этом говорит небольшой разброс точек вдоль второй компоненты). Зато поссумы из провинции Виктория не похожи на поссумов из других провинций: у них относительно более крупные уши, длинные ноги и короткие хвосты.

## Факторные координаты можно использовать для снижения размерности данных

Было 7 скоррелированных признаков, стало 2 __независимых__ (они ведь перпендикулярны) главных компоненты

Значения факторных координат можно использовать в анализах, где нужна независимость переменных:

- Множественная регрессия
- Дискриминантный анализ (например, генетические данные)
- Дисперсионный анализ
- Корреляция с другими признаками, которые не были использованы в анализе главных компонент, и т.д., и т.п.

## Условия применимости анализа главных компонент

Похожи на условия применимости множественной линейной регрессии

- Линейные связи между переменными (т.к. матрица корреляций или ковариаций)
- Исключить наблюдения, в которых есть пропущенные значения
- Если много нулей --- трансформация данных (например, трансформация Хелингера)
- Если очень много нулей --- удалить такие переменные из анализа

## Пример: Морфометрия египетских черепов

\columnsbegin
\column{0.6\textwidth}

Измерения 150 черепов в мм:

- mb --- максимальная ширина
- bh --- высота от основания до макушки
- bl --- расстояние от основания черепа до края в. челюсти
- nh --- высота носа 

Эпоха (epoch):

- 1 --- ранний прединастический период (ок. 4000 до н.э.)
- 2 --- поздний прединастический период (ок. 3300 до н.э.)
- 3 --- 12 и 13 династии (ок. 1850 до н.э.)
- 4 --- Птолемейский период (ок. 200 до н.э.)
- 5 --- Римский период (ок. 150 н.э.)

\column{0.4\textwidth}

\includegraphics[width=0.85\linewidth]{images/skulls.png}
\columnsend

\tiny {Данные Thompson, Randall-Maciver (1905). Источник Manly (1994).}

## Знакомимся с данными

```{r}
library(HSAUR)
data('skulls')
str(skulls)
sum(is.na(skulls))
table(skulls$epoch)
```

##

```{r fig.height=4}
# цвета
library(RColorBrewer)
cols <- brewer.pal(n = length(levels(skulls$epoch)), name = 'Set1')
# график
pairs(skulls[, -1], col = cols[skulls$epoch])
```

## Задание 1

Сделайте анализ главных компонент. 

1. Сколько компонент нужно оставить?
2. Сколько общей изменчивости объясняют оставленные компоненты?
3. Что означают получившиеся компоненты?
4. Как располагаются объекты в пространстве главных компонент?

Как менялась форма черепов в древнем египте в разные эпохи?

## Решение

Делаем анализ главных компонент.

Не забудьте оставить в исходных данных только непрерывные переменные

```{r purl=FALSE}
ord1 <- rda(skulls[, -1], scale = TRUE)
```

## Cколько компонент нужно оставить?

```{r purl=FALSE, fig.height=3}
screeplot(ord1, bstick = TRUE, type = 'lines')
abline(h = 1, lty = 2)
```

\pause

- Оставляем две компоненты (можно даже одну, но это будет сложно нарисовать)

## Сколько изменчивости объясняют компоненты?

```{r purl=FALSE}
eig <- eigenvals(ord1)
explained <- sum(eig[1:2])/sum(eig) * 100
explained
```

\pause

- Компоненты вместе объясняют `r round(explained, 0)` % общей изменчивости

## Что означают получившиеся компоненты?

- Вдоль 1й компоненты уменьшается расстояние от основания черепа до края в. челюсти (bl) и высота от основания до макушки (bh)
- Вдоль 2й компоненты уменьшается высота носа (nh) и максимальная ширина (mb)

```{r purl=FALSE}
scores(ord1, display = 'species', choices = c(1, 2), 
       scaling = 'species', correlation = TRUE)
```

## Что означают получившиеся компоненты?

```{r loadings, purl=FALSE, eval=FALSE}
# данные для графика факторных нагрузок
df_load <- data.frame(scores(ord1, display = 'species', 
                             choices = c(1, 2, 3), 
                             scaling = 'species', correlation = TRUE))
# стрелочки
ar <- arrow(length = unit(0.1, 'cm'))
# график факторных нагрузок
ggloadings1 <- ggplot(df_load) + 
  geom_text_repel(aes(x = PC1, y = PC2, 
                      label = rownames(df_load))) + 
  geom_segment(aes(x = 0, y = 0, xend = PC1, yend = PC2), 
               colour = 'grey40', arrow = ar) + 
  coord_equal(xlim = c(-0.8, 0.8), ylim = c(-0.8, 0.8))
ggloadings1
```

## Что означают получившиеся компоненты?


```{r loadings, purl=FALSE, fig.height=3.5, echo=FALSE, purl=FALSE, eval=TRUE}
```


- Вдоль 1й компоненты уменьшается расстояние от основания черепа до края в. челюсти (bl) и высота от основания до макушки (bh)
- Вдоль 2й компоненты уменьшается высота носа (nh) и максимальная ширина (mb)


## Как располагаются объекты в пространстве главных компонент?

```{r skull-ord, purl=FALSE, fig.width=4.5, fig.height=3,  out.height='1.8in'}
# Данные для графика ординации
df_scores1 <- data.frame(skulls, 
                         scores(ord1, display = 'sites', 
                                choices = c(1, 2), scaling = 'sites'))
# График ординации
ggscores1 <- ggplot(df_scores1, aes(x = PC1, y = PC2)) + 
  geom_point(aes(colour = epoch)) + coord_equal()
ggscores1
```

## Для удобства интерпретации ординации, располагаем ее рядом с графиком факторных нагрузок

```{r out.height='2in'}
# library(cowplot)
plot_grid(ggloadings1, ggscores1, labels = 'auto', align = 'vh', axis = 'r')

```
<!-- # ```{r} -->
<!-- # # # два графика рядом -->
<!-- # # g1 <- ggplotGrob(ggloadings1) -->
<!-- # # g2 <- ggplotGrob(ggscores1) -->
<!-- # # g <- gtable:::cbind_gtable(x = g1, y = g2, size = 'first') -->
<!-- # # grid.newpage() -->
<!-- # # grid.draw(g) -->
<!-- # ``` -->

\pause

\small

- С течением времени форма черепов древних египтян менялась. Размеры черепа постепенно увеличивались, а длина носа практически не изменялась.


## Take-home messages

- Метод главных компонент:
    - исследование связей между переменными
    - построение ординации объектов
    - снижение размерности данных
- Собственные числа --- вклад компонент в общую изменчивость
- Факторные нагрузки --- связь исходных переменных с компонентами --- используются для интерпретации
- Значения факторов (факторные координаты) - новые координаты объектов в пространстве уменьшенной размерности
- Значения факторов можно использовать как новые комплексные переменные в других видах анализов.


## Дополнительные ресурсы

- Borcard, D., Gillet, F., Legendre, P., 2011. Numerical ecology with R. Springer.
- Legendre, P., Legendre, L., 2012. Numerical ecology. Elsevier.
- Oksanen, J., 2011. Multivariate analysis of ecological communities in R: vegan tutorial. R package version 2–0.
- The Ordination Web Page URL http://ordination.okstate.edu/ (accessed 10.21.13).
- Quinn, G.G.P., Keough, M.J., 2002. Experimental design and data analysis for biologists. Cambridge University Press.
- Zuur, A.F., Ieno, E.N., Smith, G.M., 2007. Analysing ecological data. Springer.

