---
title: "Ординация и классификация с использованием мер сходства-различия"
subtitle: "Математические методы в зоологии с использованием R"
author: "Марина Варфоломеева"
output:
  beamer_presentation:
    colortheme: seagull
    highlight: tango
    fonttheme: structurebold
    includes:
      in_header: ./includes/header.tex
    pandoc_args:
    - --latex-engine=xelatex
    - -V fontsize=10pt
    - -V lang=russian
    slide_level: 2
    theme: CambridgeUS
    toc: yes
---

```{r setup, include = FALSE, cache = FALSE, purl = FALSE}
options(width = 70, scipen = 6)
library(knitr)
opts_chunk$set(fig.show='hold', size='footnotesize', comment="#", warning=FALSE, message=FALSE, dev='cairo_pdf', fig.height=2.5, fig.width=7.7)
```

## Меры сходства и различия, ординация, классификация

### Вы сможете

- Выбирать подходящий для данных коэффициент сходства/различия
- Представлять многомерные данные в меньшем числе измерений при помощи неметрического многомерного шкалирования
- Строить дендрограммы при помощи подходящего метода аггрегации


# Коэффициенты сходства и различия

## Коэффициенты сходства и различия

\columnsbegin
\column{0.48\textwidth}

\centering
\textbf{Расстояния}

$d \ge 0$

<!-- ```{r echo=FALSE, fig.width=4.5, fig.height=0.5} -->
<!-- library(DiagrammeR) -->
<!-- DiagrammeR("images/dist.gv", type = "grViz") -->
<!-- # system('dot -Tpdf images/dist.gv -o images/dist.pdf') -->
<!-- ``` -->

\includegraphics{images/dist.pdf}

\column{0.48\textwidth}
\centering
\textbf{Сходства}

$0 \le S \le 1$ или $-1 \le S \le 1$

<!-- ```{r echo=FALSE, fig.width=4.5, fig.height=0.5} -->
<!-- DiagrammeR("images/sim.gv", type = "grViz") -->
<!-- # system('dot -Tpdf images/sim.gv -o images/sim.pdf') -->
<!-- ``` -->

\includegraphics{images/sim.pdf}

\columnsend

- Используются в качестве исходных данных для многих видов многомерных анализов, в т.ч. для неметрического многомерного шкалирования и некоторых видов кластерного анализа
- Из сходств можно получить расстояния и наоборот
- Свои коэффициенты для количественных и качественных признаков

## Свойства коэффициентов сходства-различия

\columnsbegin
\column{0.48\textwidth}

\centering
\textbf{Метрики и полуметрики}

Адекватность: $d_{A, A} = 0$

<!-- ```{r, echo=FALSE, fig.width=4, fig.height=.5} -->
<!-- DiagrammeR("images/adequa.gv", type = "grViz") -->
<!-- # system('dot -Tpdf images/adequa.gv -o images/adequa.pdf') -->
<!-- ``` -->

\includegraphics{images/adequa.pdf}


Симметричность: $d_{A, B} = d_{B, A}$

<!-- ```{r, echo=FALSE, fig.width=4, fig.height=.5} -->
<!-- # DiagrammeR("images/symmetry.mmd") -->
<!-- DiagrammeR("images/symmetry.gv", type = "grViz") -->
<!-- # system('dot -Tpdf images/symmetry.gv -o images/symmetry.pdf') -->
<!-- ``` -->

\includegraphics{images/symmetry.pdf}


\column{0.48\textwidth}

\centering
\textbf{Только метрики}

Триангулярность: $d_{A, B} \le d_{A, C} + d_{C, B}$

<!-- ```{r, echo=FALSE, fig.width=4, fig.height=1} -->
<!-- DiagrammeR("images/triang.gv", type = "grViz") -->
<!-- # system('dot -Tpdf images/triang.gv -o images/triang.pdf') -->
<!-- ``` -->

\includegraphics{images/triang.pdf}

\vfill

\textbf{Неметрики}

Все остальное

\columnsend


## Свойства коэффициентов сходства-различия

\columnsbegin
\column{0.48\textwidth}

\centering
\textbf{Нестандартные}

$$-\inf \le d \le \inf$$

\column{0.48\textwidth}

\centering
\textbf{Стандартные}

$$d_{min} \le d \le d_{max}$$

- частный случай стандартных коэффициентов - коррелятивные коэффициенты сходства

$$-1 \le S \le 1$$

\columnsend


## Примеры коэффициентов сходства-различия

\columnsbegin
\column{0.48\textwidth}

\textbf{Метрики (расстояния):}

- без стандартизации:
    - Евклидово расстояние
    - Манхеттен (расстояние городских кварталов)

- со стандартизацией:
    - Канберра
    - хи-квадрат
    - Евклидово расстояние, рассчитанное по стандартизованным данным

\textbf{Полуметрики:}

- расстояние Махаланобиса


\column{0.48\textwidth}

\textbf{Неметрики:}

- со стандартизацией:
    - коррелятивные:
        - корреляция Пирсона
    - некоррелятивные:
        - коэффициент Брея-Куртиса

\columnsend

## Если количественные признаки измерены в одинаковых шкалах

\textbf{Метрики без стандартизации}

\columnsbegin
\column{0.48\textwidth}

- Евклидово расстояние

\includegraphics{images/dist-euclid.png}

\column{0.48\textwidth}

Неевклидовы метрики

- Квадрат Евклидова расстояния

\includegraphics{images/dist-euclid-sq.png}

- Манхэттеновское расстояние

\includegraphics{images/dist-manhat.png}

\columnsend


## Если количественные признаки измерены в разных шкалах

\textbf{Можно стандартизовать исходные данные}

  - Евклидово (или другое) расстояние, рассчитанное по стандартизованным данным

\textbf{Можно использовать коэффициенты со стандартизацией}

- Канберра (метрика) $d = {\sum \frac {|x _{ik} - x _{jk}|} {|x _{ik}|+|x _{jk}|}}$
- хи-квадрат (метрика) $\chi^2 = \sqrt {\sum{ {\frac {1} {c _k}} (x _{ik} - x _{jk})^2 }}$
- Коэффициент Махаланобиса (неметрика, not a distance) $d = \frac {\sum {x _{ik} - x _{jk}}} {\sigma^2}$

- Корреляция Браве-Пирсона (коррелятивный) $S = \frac {\sum {(x _{ik} - \bar x _{i})(x _{ik} - \bar x _{j})}} {n \sigma^2 _{i} \sigma^2 _{j}}$

- Коэффициент Брея-Куртиса (не метрика) $BC _{ij} = \frac { 2C _{ij}} {S _i + S _j}$,
где $C _{ij}$ - сумма минимальных значений из тех, которые не равны нулю для обоих объектов, $S _i$ и $S _j$ - общее число ненулевых значений признаков для обоих объектов.


## Если признаки --- __подсчеты численности__

\textbf{Можно стандартизовать исходные данные}

Простая стандартизация не подходит (счет, не может быть среднее 0)

Можно использовать трансформации:

- корень, корень 4-й степени
- логарифмирование со сдвигом (log10(x + 1))

\textbf{Можно использовать коэффициенты со стандартизацией}

- Канберра (метрика) $d = {\sum \frac {|x _{ik} - x _{jk}|} {|x _{ik}|+|x _{jk}|}}$

- хи-квадрат (метрика) $\chi^2 = \sqrt {\sum{ {\frac {1} {c _k}} (x _{ik} - x _{jk})^2 }}$


## Если признаки - доли или проценты

- хи-квадрат (метрика) $\chi^2 = \sqrt {\sum{ {\frac {1} {c _k}} (x _{ik} - x _{jk})^2 }}$
- коэффициент Брея-Куртиса (не метрика) $BC _{ij} = \frac { 2C _{ij}} {S _i + S _j}$

- Евклидово расстояние $d = \sqrt {\sum{(x _{ik} + x _{jk})^2}}$


## Если используются бинарные данные (присутствие-отсутствие признака)

\includegraphics{images/qual.png}

## Примеры коэффициентов для качественных данных

\includegraphics{images/jaccard.png}

## Если данные смешанные (качественные и количественные)

\textbf{Коэффициенты для смешанных данных}

- расстояние Говера


# Неметрическое многомерное шкалирование


## Неметрическое многомерное шкалирование визуализирует отношения между объектами на основе расстояний между ними

\small

\columnsbegin
\column{0.48\textwidth}

```{r, gg-eu, message = FALSE, echo = FALSE, fig.height = 6, fig.width = 5, purl=FALSE}
# data(eurodist)
# cities <- attr(eurodist, "Labels")
# library(geonames)
# options(geonamesUsername="varmara")
# GNsearchMy <- function(x){
#   res <- GNsearch(name = x, continentCode = "EU", cities = "cities1000")
#   return(res[1, c("name", "lng", "lat", "population")])
#   }
# GNresult <- sapply(cities, GNsearchMy, simplify = T)
# eu_coord <- data.frame(t(GNresult))
# eu_coord[, 1] <- as.character(eu_coord[, 1])
# eu_coord[, 2:4] <- sapply(eu_coord[, 2:4], function(x){
#   x <- as.numeric(x)
# return(x)
# })
# write.table(eu_coord, file = "data/cities.csv", quote = FALSE, sep = "\t")
eu_coord <- read.delim("data/cities.csv", stringsAsFactors = FALSE)
library(ggmap); library(mapproj)
theme_set(theme_bw(base_size = 14) + theme(legend.key = element_blank()))
update_geom_defaults("point", list(shape = 19, size = 3))
# map_dat <- get_map(location = 'Europe', zoom = 4, maptype = "satellite")
# save(map_dat, file = "data/09_dist_map_dat.RData")
load(file = "data/09_dist_map_dat.RData")
gg_eu <- ggmap(map_dat) + geom_point(aes(x = lng, y = lat, size = population/1000000), data = eu_coord, alpha = 0.8, colour = "red") + geom_text(aes(x = lng, y = lat, label = name), data = eu_coord, vjust = -0.3, hjust = -0.05, colour = "grey80", alpha = 0.8) + theme(legend.position = "bottom") + xlim(-10, 26) + ylim(36, 62) + labs(x = "Долгота", y = "Широта", size = "Население,\nмлн. чел.")
gg_eu
```

\column{0.48\textwidth}

Если бы мы знали расстояния по автодорогам между городами Европы

```{r, echo = FALSE, purl=FALSE}
data(eurodist)
as.dist(as.matrix(eurodist)[1:5, 1:5])
```

мы бы смогли восстановить по ним карту

```{r eu, echo = FALSE, fig.width=2, fig.height=2, out.width='2in', out.height='1.9in', purl=FALSE}
library(vegan)
euro <- metaMDS(eurodist, trace = 0)
op <- par(mar = c(3, 3, 0.1, 0.1), mgp = c(2, 1, 0), cex = 0.8)
ordiplot(euro, type = "t", cex = 1.2)
par(op)
```

\columnsend

## Неметрическое многомерное шкалирование

Неметрическое многомерное шкалирование (nonmetric multidimensional scaling, nMDS) --- метод визуализации отношений между объектами в пространстве с небольшим числом измерений.

Исходные данные --- матрица расстояний между объектами в многомерном пространстве

\vfill

\columnsbegin
\column{0.48\textwidth}

- nMDS подбирает расстояния между объектами на графике так, чтобы сохранились соотношение исходных расстояний между ними. Т.е. если исходно A и B были ближе, чем B и С, то и в результате они должны быть ближе, чем B и С.

- Ординацию nMDS можно поворачивать,  отражать, сдвигать - результат от этого не изменится.

\column{0.48\textwidth}

```{r eu, echo = FALSE, fig.width=4.5, fig.height=3.5, purl=FALSE}
```

\columnsend

## Пример: Морфометрия поссумов

\columnsbegin
\column{0.48\textwidth}

\includegraphics{images/possum.jpg}

\tiny{Possum by Hasitha Tudugalle on Flickr
https://www.flickr.com/photos/hasitha\_tudugalle/6037880962}

\column{0.48\textwidth}

\columnsend

\tiny{Данные Lindenmayer et al. (1995)}

## Знакомимся с данными

```{r}
library(DAAG)
data(possum)
colnames(possum)

sum(is.na(possum))
possum[!complete.cases(possum), ]
```

##

```{r}
# Добавим названия сайтов
possum$site <- factor(possum$site,  levels = 1:7,
labels = c("Cambarville","Bellbird",
           "Whian Whian", "Byrangery",
           "Conondale ","Allyn River",
           "Bulburin"))
```

Отберем переменные, с которыми будем работать

```{r}
colnames(possum)
possumc <- possum[complete.cases(possum), c(3:14)]
```


## Неметрическое многомерное шкалирование

Построим ординацию поссумов на основе их сходства по морфометрии и возрасту.


Функция metaMDS много раз итеративно подбирает координаты поссумов в новом пространстве (двумерном по умолчанию) и сохраняет лучшую конфигурацию.

Поскольку по умолчанию `autotransform = TRUE`, данные предварительно подвергаются двойной ("висконсинской") стандартизации (см. `?metaMDS`). __Если у вас не данные о сообществах, то это нужно отключить__, но пока мы продолжим с трансформацией.

\small

```{r}
library(vegan)
ord_euclid_wisk <- metaMDS(possumc[, 3:10], distance = "euclid", autotransform = TRUE)
```

## Качество подгонки модели

__stress__ - оценивает, насколько были искажены исходные расстояния между объектами при снижении размерности

```{r}
ord_euclid_wisk$stress
```

- Эмпирическое правило предложено Краскалом:
    - S > 20% плохо
    - S = 10% нормально
    - S < 5% хорошо
    - S = 0 прекрасно


## Ординация

\columnsbegin
\column{0.48\textwidth}

Координаты наблюдений:

```{r}
head(ord_euclid_wisk$points, 10)
```


\column{0.48\textwidth}

График ординации:

```{r fig-ugly-ord, fig.width = 4.5, fig.height = 5}
ordiplot(ord_euclid_wisk, type = "t")
```

\columnsend

## Задание:

При помощи `ggplot2` постройте график неметрического многомерного шкалирования.

Для графика используйте координаты точек `ord_euclid_wisk$points` и исходные данные.

Раскрасьте график по значениям переменных `Pop` и `age`

Изобразите поссумов разного пола на разных панелях


## Решение:

```{r fig-ord}
library(ggplot2)
theme_set(theme_bw(base_size = 12) + theme(legend.key = element_blank()))

ord_euclid_wisk_points <- data.frame(ord_euclid_wisk$points, possumc)
gg <- ggplot(ord_euclid_wisk_points, aes(x = MDS1, y = MDS2)) +
  geom_point() + facet_wrap(~sex) +
  theme(legend.key = element_blank())
gg
```

## Решение: раскрашенные графики

```{r fig-ord-coloured}
library(gridExtra)
grid.arrange(gg + aes(colour = Pop),
             gg + aes(colour = age), ncol = 2)
```

## Задание:

Постройте nMDS ординацию при помощи евклидова расстояния, **без стандартизации**

Воспользуйтесь справкой к функции `metaMDS()`, чтобы узнать, какие аргументы потребуется изменить.

## Решение:

\small

```{r warning=FALSE}
ord_raw <- metaMDS(possumc[, 3:10], dis = "euclide", autotransform = FALSE)
ord_raw$stress
```

Для сравнения, стресс был
```{r}
ord_euclid_wisk$stress
```


## Графики ординации по матрице евклидовых расстояний без стандартизации

```{r fig-ord-raw, fig.width=10}
ord_raw_points <- data.frame(ord_raw$points, possumc)
library(gridExtra)
grid.arrange(gg %+% ord_raw_points + aes(colour = Pop),
gg %+% ord_raw_points + aes(colour = age),
ncol = 2)
```


## Как изменилась сама ординация?

\textbf{Прокрустово преобразование}

`procrustes(что_стало, что_было)`

\columnsbegin
\column{0.48\textwidth}

```{r}
proc <- procrustes(ord_raw, 
                   ord_euclid_wisk)
proc
```

\column{0.48\textwidth}

```{r fig-proc, fig.width=4.5, fig.height=5}
plot(proc)
```

\columnsend

## Похоже, что в этом случае лучшая ординация была получена при использовании евклидова расстояния без висконсинской стандартизации

```{r fig-ord-best, fig.width=10, fig.height=4}
grid.arrange(gg %+% ord_raw_points + aes(colour = Pop),
gg %+% ord_raw_points + aes(colour = age),
ncol = 2)
```

# Кластерный анализ

## Пример: поссумы

Морфометрия самок поссумов

```{r}
library(DAAG)
data(fossum)
# создадим "говорящие" имена строк 
rownames(fossum) <- paste(fossum$Pop, rownames(fossum), sep = "_")
fossumc <- fossum[complete.cases(fossum), 5:14]
```

## Какие бывают методы построения деревьев?

### Методы класстеризации на основании расстояний (о них сегодня)
  - Метод ближайшего соседа
  - Метод отдаленного соседа
  - Метод среднегруппового расстояния
  - Метод Варда
  - и т.д. и т.п.

### Методы кластеризации на основании признаков
  - Метод максимальной бережливости
  - Метод максимального правдоподобия
  
# Методы класстеризации на основании расстояний

## Этапы кластеризации

<!-- ```{r echo=FALSE, fig.width=10, fig.height=6} -->
<!-- DiagrammeR("images/clust-stages.gv", type = "grViz") -->
<!-- # system('dot -Tpdf images/clust-stages.gv -o images/clust-stages.pdf') -->
<!-- ``` -->

<!-- \includegraphics{images/clust-stages.pdf} -->


## От чего зависит результат кластеризации


Результат кластеризации зависит от

- коэффициента сходства-различия
- от алгоритма кластеризации


```{r}
d <- dist(x = fossumc, method = "euclidean")
```

Давайте построим деревья при помощи нескольких алгоритмов кластеризации и сравним их.

## Методы кластеризации

```{r gg-all, echo=FALSE, fig.height=6, purl=FALSE}
cl_dat <- data.frame(cl = c(rep("A", 5), rep("B", 4)), 
           x = c(1, 2.7, 2, 1.5, 2, 5, 6, 5.5, 5.8),
           y = c(1, 1.2, 3, 2, 1.5, 1.2, 1, 3, 2))

segm_between <- function(ind1, ind2, dat){
i_betw <- expand.grid(ind1, ind2)
segm <- lapply(1:nrow(i_betw), function(i) cbind(dat[i_betw[i, 1], ], dat[i_betw[i, 2], ]))
segm <- Reduce(rbind, segm)
colnames(segm) <- c("x", "y", "xend", "yend")
return(segm)
}

segm_within <- function(ind1, ind2, dat){
  # for ward
  dat1 <- dat[ind1, ]
  dat2 <- dat[ind2, ]
with1 <- segm_between(1:nrow(dat1), nrow(dat1)+1, rbind(dat1, colMeans(dat1)))
with2 <- segm_between(1:nrow(dat2), nrow(dat2)+1, rbind(dat2, colMeans(dat2)))
segm <- rbind(with1, with2)
return(segm)
}

betw_segm <- segm_between(1:5, 6:9, cl_dat[, 2:3])
with_segm <- segm_within(1:5, 6:9, cl_dat[, 2:3])

library(dplyr)
cl_means <- cl_dat %>% group_by(cl) %>% summarise(
  x = mean(x), y = mean(y)
)
betw <- as.matrix(dist(cl_dat[, 2:3]))[6:9, 1:5]
# which.min(betw)
# which.max(betw)
th <- theme_classic() + theme(axis.line = element_blank(), axis.title = element_blank(), axis.ticks = element_blank(), axis.text = element_blank(), legend.position = "none")

gg <- ggplot(cl_dat, aes(x = x, y = y, colour = cl)) + geom_point() + stat_ellipse(level = 0.8) + geom_point(data = cl_means, size = 4, shape = 5) + th

gg_single <- gg +  annotate(geom = "segment", x = 2.7, y = 1.2, xend = 5, yend = 1.2, colour = "grey60")

gg_complete <- gg +  annotate(geom = "segment", x = 1, y = 1, xend = 6, yend = 1, colour = "grey60")

gg_average <- gg + geom_segment(data = betw_segm, aes(x = x, y = y, xend = xend, yend = yend, colour = NULL), colour = "grey60")

gg_ward <- gg + geom_segment(data = with_segm, aes(x = x, y = y, xend = xend, yend = yend, colour = NULL), colour = "grey60")

grid.arrange(gg_single + ggtitle("Метод ближайшего соседа"), gg_complete + ggtitle("Метод отдаленного соседа"), gg_average + ggtitle("Метод среднегруппового расстояния"), gg_ward + ggtitle("Метод Варда"), ncol = 2)
```


## Метод ближайшего соседа

\columnsbegin
\column{0.48\textwidth}

- = nearest neighbour = single linkage
- к кластеру присоединяется ближайший к нему кластер/объект
- кластеры объединяются в один на расстоянии, которое равно расстоянию между ближайшими объектами этих кластеров

\column{0.48\textwidth}

```{r gg-single, echo=FALSE, fig.width=4.5, purl=FALSE}
gg_single
```

\columnsend

\textbf{Особенности:}

- Может быть сложно интерпретировать, если нужны группы
  - объекты на дендрограмме часто не образуют четко разделенных групп
  - часто получаются цепочки кластеров (объекты присоединяются как бы по-одному)
- Хорош для выявления градиентов


## Метод ближайшего соседа в R

```{r fig-single, fig.height=4, fig.width=8}
hc_single <- hclust(d, method = "single")
library(ape)
ph_single <- as.phylo(hc_single)
par(cex = 0.9) # уменьшаем размер шрифта
plot(ph_single, type = "phylogram", direction = "downwards")
axisPhylo(side = 2)
```

## Метод отдаленного соседа

\columnsbegin
\column{0.48\textwidth}

- = furthest neighbour = complete linkage
- к кластеру присоединяется отдаленный кластер/объект
- кластеры объединяются в один на расстоянии, которое равно расстоянию между самыми отдаленными объектами этих кластеров (следствие - чем более крупная группа, тем сложнее к ней присоединиться)

\column{0.48\textwidth}

```{r gg-compl, echo=FALSE, fig.width=4.5, purl=FALSE}
gg_complete
```

\columnsend

\textbf{Особенности:}

- На дендрограмме образуется много отдельных некрупных групп
- Хорош для поиска дискретных групп в данных


## Метод отдаленного соседа в R

```{r fig-compl, fig.height=5, fig.width=10}
ph_compl <- as.phylo(hclust(d, method = "complete"))
plot(ph_compl, type = "phylogram", direction = "downwards")
axisPhylo(side = 2)
```

## Метод невзвешенного попарного среднего

\columnsbegin
\column{0.48\textwidth}

- = UPGMA = Unweighted Pair Group Method with Arithmetic mean
- кластеры объединяются в один на расстоянии, которое равно среднему значению всех возможных расстояний между объектами из разных кластеров.

\column{0.48\textwidth}

```{r gg-avg, echo=FALSE, fig.width=4.5, fig.height=2.5, purl=FALSE}
gg_average
```

\columnsend

\textbf{Особенности:}

- UPGMA и WUPGMС иногда могут приводить к инверсиям на дендрограммах

\includegraphics{images/clust-revert.png}

\tiny{из Borcard et al., 2011}


## Метод невзвешенного попарного среднего в R

```{r fig-avg, fig.height=5, fig.width=10}
ph_avg <- as.phylo(hclust(d, method = "average"))
plot(ph_avg, type = "phylogram", direction = "downwards")
axisPhylo(side = 2)
```

## Метод Варда

\columnsbegin
\column{0.48\textwidth}

- = Ward's Minimum Variance Clustering
- объекты объединяются в кластеры так, чтобы внутригрупповая дисперсия расстояний была минимальной

\column{0.48\textwidth}

```{r gg-ward, echo=FALSE, fig.width=4.5, fig.height=2.5, purl=FALSE}
gg_ward
```

\columnsend

\textbf{Особенности:}

- метод годится и для неевклидовых расстояний несмотря на то, что внутригрупповая дисперсия расстояний рассчитывается так, как будто это евклидовы расстояния


## Метод Варда в R

```{r fig-ward, fig.height=5, fig.width=10}
ph_w2 <- as.phylo(hclust(d, method = "ward.D2"))
plot(ph_w2, type = "phylogram", direction = "downwards")
axisPhylo(side = 2)
```

# Cравнение и интерпретация результатов кластеризации

## Кофенетическая корреляция

Кофенетическое расстояние - расстояние между объектами на дендрограмме

Кофенетическую корреляцию можно рассчитать как пирсоновскую корреляцию (обычную) между матрицами исходных и кофенетических расстояний между всеми парами объектов 

Метод, который дает наибольшую кофенетическую корреляцию дает кластеры лучше всего отражающие исходные данные


## Кофенетическая корреляция в R

```{r}
c_single <- cophenetic(ph_single)
c_compl <- cophenetic(ph_compl)
c_avg <- cophenetic(ph_avg)
c_w2 <- cophenetic(ph_w2)

cor(d, as.dist(c_single))
cor(d, as.dist(c_compl))
cor(d, as.dist(c_avg)) # лучше всех отражает структуру данных
cor(d, as.dist(c_w2))
```


## На каком уровне нужно делить дендрограмму на кластеры?

- Можно субъективно, на любом выбранном уровне. Главное, чтобы кластеры были осмысленными и интерпретируемыми.
- Можно выбрать, глядя на распределение расстояний ветвления
- Можно оценить вероятность разделения на кластеры при помощи бутстрепа


## Бутстреп

```{r}
library(pvclust)
```
```{r pvclust-compute, cache=TRUE}
# итераций должно быть 10000 и больше
# здесь мало для скорости
set.seed(42)
system.time({
cl_boot <- pvclust(scale(t(fossumc)), method.hclust = "average", 
                   nboot = 1000, method.dist = "euclidean")
})
```

##

```{r fig-pvclust, fig.width=10, fig.height=7}
plot(cl_boot)
```



## И небольшая демонстрация --- дерево по генетическим данным

```{r eval=FALSE}
webpage <-"http://evolution.genetics.washington.edu/book/primates.dna"
primates.dna <- read.dna(webpage)
d_pri <- dist.dna(primates.dna, model = "K80")
hc_pri <- hclust(d_pri, method = "average")
ph_pri <- as.phylo(hc_pri)
plot(ph_pri)
axisPhylo()
```

```{r fig-gen-tree, fig.height = 4, fig.width=8, out.height='2in', out.width='4.5in', echo=FALSE, purl=FALSE}
# webpage <-"http://evolution.genetics.washington.edu/book/primates.dna"
# primates.dna <- read.dna(webpage)
# save(primates.dna, file = "data/09_dist_primates.dna.RData")
load(file = "data/09_dist_primates.dna.RData")
d_pri <- dist.dna(primates.dna, model = "K80")
hc_pri <- hclust(d_pri, method = "average")
ph_pri <- as.phylo(hc_pri)
par(cex = 0.8)
plot(ph_pri); axisPhylo()
```



## Take home messages

- Неметрическое многомерное шкалирование - способ снижения размерности, сохраняющий ранги расстояний между объектами
- Направления на графике многомерного шкалирования можно интерпретировать произвольным образом в зависимости от изменения других переменных (не обязательно вдоль осей)
- Результат многомерного шкалирования зависит от выбора коэффициента различия



## Дополнительные ресурсы

- Borcard, D., Gillet, F., Legendre, P., 2011. Numerical ecology with R. Springer.
- Legendre, P., Legendre, L., 2012. Numerical ecology. Elsevier.
- Oksanen, J., 2011. Multivariate analysis of ecological communities in R: vegan tutorial. R package version 2–0.
- Quinn, G.G.P., Keough, M.J., 2002. Experimental design and data analysis for biologists. Cambridge University Press.

Borcard, D., Gillet, F., Legendre, P., 2011. Numerical ecology with R. Springer.

Как работает UPGMA можно посмотреть здесь:

- http://www.southampton.ac.uk/~re1u06/teaching/upgma/
- pvclust: An R package for hierarchical clustering with p-values [WWW Document], n.d. URL http://www.sigmath.es.osaka-u.ac.jp/shimo-lab/prog/pvclust/ (accessed 11.7.14).

Для анализа молекулярных данных:

- Paradis, E., 2011. Analysis of Phylogenetics and Evolution with R. Springer.

