---
title: Презентации и данные
---

## 1. Знакомство с R 

- Конспект [01_intro_to_r.html](01_intro_to_r.html)
- Код [01_intro_to_r.R](01_intro_to_r.R)
- [Примеры вопросов следующего теста](test_handouts/01-int-handout-test1.pdf)


## 2. Анализ мощности

```{r eval=FALSE}
install.packages(c("ggplot2", "readxl", "effsize", "pwr"))
```

- Презентация [pdf](02_power.pdf)
- Код: [02_power_code.R](02_power_code.R)
- Данные: [fleabeetles-subset.xlsx](data/fleabeetles-subset.xlsx)

## 3. Регрессионный анализ, ч.1

```{r eval=FALSE}
install.packages("car")
```

- Презентация [03_regression1.pdf](03_regression1.pdf)
- Код: [03_regression1_code.R](03_regression1_code.R)
- Данные: [nelson.xlsx](data/nelson.xlsx)

<!-- - [Домашнее задание №1](hw/hw1_lin-regr-cheddar-assump.zip) -->

## 4. Регрессионный анализ, ч.2

<!-- - Презентация [pdf](04_regression2.pdf) -->
<!-- - [код R](04_regression2_code.R) -->
<!-- - Данные: [loyn.xlsx](data/loyn.xlsx) | [loyn.csv](data/loyn.csv) -->
<!-- - [Примеры вопросов следующего теста](test_handouts/04-mregr-handout-test1.pdf) -->

## 5. Дисперсионный анализ, ч.1 

```{r eval=FALSE}
install.packages("multcomp")
```

<!-- - Презентация [pdf](05_anova1.pdf) -->
<!-- - [код R](05_anova1_code.R) -->
<!-- - Данные: [sleep.xlsx](data/sleep.xlsx) | [sleep.csv](data/sleep.csv) -->
<!-- - [Примеры вопросов следующего теста](test_handouts/05-anova1-handout-test1.pdf) -->
<!-- - [Домашнее задание №2](hw/hw2_anova2-moon.zip) -->

## 6. Дисперсионный анализ, ч.2

<!-- - Презентация [pdf](06_anova2.pdf) -->
<!-- - [код R](06_anova2_code.R) -->
<!-- - Данные: [eysenck.csv](data/eysenck.csv) -->
<!-- - [Примеры вопросов следующего теста](test_handouts/06-anova2-handout-test1.pdf) -->

## 7. Анализ главных компонент

```{r eval=FALSE}
install.packages(c("DAAG", "RColorBrewer", "vegan", "grid", "gtable", "HSAUR", "ggrepel"))
```

<!-- - Презентация [pdf](07_pca.pdf) -->
<!-- - [код R](07_pca_code.R) -->
<!-- - [Примеры вопросов следующего теста](test_handouts/07-pca-handout-test1.pdf) -->


## 8. Дискриминантный анализ 

```{r eval=FALSE}
install.packages("GGally")
```

<!-- - Презентация [pdf](08_da.pdf) -->
<!-- - [код R](08_da_code.R) -->
<!-- - [BoxMTest.R](BoxMTest.R) -->
<!-- - [Примеры вопросов следующего теста](test_handouts/08-da-handout-test1.pdf) -->
<!-- - [Домашнее задание №3](hw/hw3_pca-da-infarctus.zip) -->

## 9. Ординация и классификация с использованием мер сходства-различия

```{r eval=FALSE}
install.packages(c("ape", "pvclust"))
```

<!-- - Презентация [pdf](09_dist.pdf) -->
<!-- - [код R](09_dist_code.R) -->
<!-- - [Примеры вопросов](test_handouts/09-dist-handout-test1.pdf) -->
