---
title: Презентации и данные
---

## 1. Знакомство с R 

```{r eval=FALSE}
install.packages("ggplot2")
```

- Конспект [html](01_intro_to_r.html)
- [код R](01_intro_to_r.R)
- [Примеры вопросов следующего теста](test_handouts/01-int-handout-test1.pdf)


## 2. Анализ мощности

```{r eval=FALSE}
install.packages(c("downloader", "readxl", "effsize", "pwr"))
```

- Презентация [pdf](02_power.pdf)
- [код R](02_code_power.R)
- Данные: [minch.xlsx](data/minch.xlsx) | [minch.csv](data/minch.csv)
- [Примеры вопросов следующего теста](test_handouts/02-power-handout-test1.pdf)

## 3. Регрессионный анализ, часть 1


- Презентация [pdf](03_regression1.pdf)
- [код R](03_code_regression1.R)
- Данные: [nelson.xlsx](data/nelson.xlsx) | [nelson.csv](data/nelson.csv)
- [Примеры вопросов следующего теста](test_handouts/03-regr-handout-test1.pdf)

- [Домашнее задание №1](hw/hw1_lin-regr-cheddar-assump.zip)

## 4. Регрессионный анализ, часть 2

```{r eval=FALSE}
install.packages("car")
```

- Презентация [pdf](04_regression2.pdf)
- [код R](04_code_regression2.R)
- Данные: [loyn.xlsx](data/loyn.xlsx) | [loyn.csv](data/loyn.csv)
- [Примеры вопросов следующего теста](test_handouts/04-mregr-handout-test1.pdf)

## 5. Дисперсионный анализ, часть 1 

```{r eval=FALSE}
install.packages("multcomp")
```

- Презентация [pdf](05_anova1.pdf)
- [код R](05_code_anova1.R)
- Данные: [sleep.xlsx](data/sleep.xlsx) | [sleep.csv](data/sleep.csv)
- [Примеры вопросов следующего теста](test_handouts/05-anova1-handout-test1.pdf)
- [Домашнее задание №2](hw/hw2_anova2-moon.zip)

## 6. Дисперсионный анализ, часть 2

- Презентация [pdf](06_anova2.pdf)
- [код R](06_code_anova2.R)
- Данные: [eysenck.csv](data/eysenck.csv)
- [Примеры вопросов следующего теста](test_handouts/06-anova2-handout-test1.pdf)

## 7. Анализ главных компонент

```{r eval=FALSE}
install.packages(c("DAAG", "RColorBrewer", "vegan", "grid", "gtable", "HSAUR", "ggrepel"))
```

- Презентация [pdf](07_pca.pdf)
- [код R](07_code_pca.R)
- [Примеры вопросов следующего теста](test_handouts/07-pca-handout-test1.pdf)


## 8. Дискриминантный анализ 

```{r eval=FALSE}
install.packages("GGally")
```

- Презентация [pdf](08_da.pdf)
- [код R](08_code_da.R)
- [Примеры вопросов следующего теста]
- [Домашнее задание №3]

## 9. Ординация и классификация с использованием мер сходства-различия

- Презентация [pdf]
- [код R]
- Данные
- [Примеры вопросов следующего теста]
