---
title: Презентации и данные
---

## 1.Знакомство с R 

```{r eval=FALSE}
install.packages("ggplot2")
```

- Конспект [html](01_intro_to_r.html)
- [код R](01_intro_to_r.R)
- [Примеры вопросов следующего теста](test_handouts/01-int-handout-test1.pdf)


## 2.Анализ мощности

```{r eval=FALSE}
install.packages(c("downloader", "readxl", "effsize", "pwr"))
```

- Презентация [pdf](02_power.pdf)
- [код R](02_code_power.R)
- Данные: [minch.xlsx](data/minch.xlsx) | [minch.csv](data/minch.csv)
- [Примеры вопросов следующего теста](test_handouts/02-power-handout-test1.pdf)

## 3.Регрессионный анализ, часть 1


- Презентация [pdf](03_regression1.pdf)
- [код R](03_code_regression1.R)
- Данные: [nelson.xlsx](data/nelson.xlsx) | [nelson.csv](data/nelson.csv)
- [Примеры вопросов следующего теста](test_handouts/03-regr-handout-test1.pdf)

- [Домашнее задание №1](hw/hw1_lin-regr-cheddar-assump.zip)

## 4.Регрессионный анализ, часть 2

```{r eval=FALSE}
install.packages("car")
```

- Презентация [pdf](04_regression2.pdf)
- [код R](04_code_regression2.R)
- Данные: [loyn.xlsx](data/loyn.xlsx) | [loyn.csv](data/loyn.csv)
- [Примеры вопросов следующего теста](test_handouts/04-mregr-handout-test1.pdf)

## 5.Дисперсионный анализ, часть 1 

- Презентация [html] | [pdf]
- [код R]
- Данные
- [Примеры вопросов следующего теста]

## 6.Дисперсионный анализ, часть 2.

- Презентация [html] | [pdf]
- [код R]
- Данные
- [Домашнее задание №2]
- [Примеры вопросов следующего теста]

## 7.Анализ главных компонент

- Презентация [html] | [pdf]
- [код R]
- Данные
- [Примеры вопросов следующего теста]

## 8.Дискриминантный анализ 

- Презентация [html] | [pdf]
- [код R]
- Данные
- [Домашнее задание №3]
- [Примеры вопросов следующего теста]

## 9.Ординация и классификация с использованием мер сходства-различия

- Презентация [html] | [pdf]
- [код R]
- Данные
- [Примеры вопросов следующего теста]
