---
title: Презентации и данные
output:
  html_document:
    toc: true
    toc_float:
      collapsed: false
    theme: flatly
    highlight: haddock
    include:
      after_body: _footer.html
    css: page_styles.css
---

## 1. Знакомство с R

- Конспект: [01_intro_to_r.html](01_intro_to_r.html)
-   Код: [01_intro_to_r.R](01_intro_to_r.R)

## 2. Тестирование гипотез. Анализ мощности

```{r eval=FALSE}
install.packages("readxl")
install.packages(c("Hmisc", "ggplot2", "effsize", "pwr"))
```

- Презентация: [02_power.pdf](02_power.pdf)
- Код: [02_power_code.R](02_power_code.R)
- Данные: [fleabeetles-subset.xlsx](data/fleabeetles-subset.xlsx)

## 3. Регрессионный анализ, ч.1

```{r eval=FALSE}
install.packages("car")
install.packages("cowplot")
```

<!-- - Презентация: [03_regression1.pdf](03_regression1.pdf) -->

<!-- - Код: [03_regression1_code.R](03_regression1_code.R) -->

<!-- - Данные: -->

<!--     - [HybridPollenSterility.xlsx](data/HybridPollenSterility.xlsx) -->

<!--     - [HybridPollenSterility.csv](data/HybridPollenSterility.csv) -->

## 4. Регрессионный анализ, ч.2

<!-- - Презентация: [04_regression2.pdf](04_regression2.pdf) -->

<!-- - Код: [04_regression2_code.R](04_regression2_code.R) -->

<!-- - Данные: [loyn.xlsx](data/loyn.xlsx) | [loyn.csv](data/loyn.csv) -->

## 5. Дисперсионный анализ, ч.1

```{r eval=FALSE}
install.packages("multcomp")
```

<!-- - Презентация: [05_anova1.pdf](05_anova1.pdf) -->

<!-- - Код: [05_anova1_code.R](05_anova1_code.R) -->

<!-- - Данные: [sleep.xlsx](data/sleep.xlsx) | [sleep.csv](data/sleep.csv) -->

## 6. Дисперсионный анализ, ч.2

<!-- - Презентация: [06_anova2.pdf](06_anova2.pdf) -->

<!-- - Код: [06_anova2_code.R](06_anova2_code.R) -->

<!-- - Данные: [eysenck.csv](data/eysenck.csv) -->

## 7. Анализ главных компонент

```{r eval=FALSE}
install.packages(c("DAAG", "RColorBrewer", "vegan", "HSAUR", "ggrepel"))
```

<!-- - Презентация: [07_pca.pdf](07_pca.pdf) -->

<!-- - Код: [07_pca_code.R](07_pca_code.R) -->

## 8. Дискриминантный анализ

<!-- - Презентация: [08_da.pdf](08_da.pdf) -->

<!-- - Код: -->

<!--     + [код R](08_da_code.R) -->

<!--     + [BoxMTest.R](BoxMTest.R) -->

## 9. Ординация и классификация с использованием мер сходства-различия

```{r eval=FALSE}
install.packages("ape")
install.packages("pvclust")
```

<!-- - Презентация: [09_dist.pdf](09_dist.pdf) -->

<!-- - Код: [09_dist_code.R](09_dist_code.R) -->
